【裁判字號】    97,上訴,1877
【裁判日期】    991028
【裁判案由】    貪污等
【裁判全文】
臺灣高等法院臺中分院刑事判決        97年度上訴字第1877號
上  訴  人  臺灣南投地方法院檢察署檢察官
上  訴  人
即  被  告  戊○○
選任辯護人  林春榮律師
上  訴  人
即  被  告  乙○○
選任辯護人  洪明儒律師
上  訴  人
即  被  告  丙○○
選任辯護人  蔡瑞煙律師
被      告  庚○○
選任辯護人  林春榮律師
被      告  己○○即陳世鴻）.
選任辯護人  蔡瑞煙律師
            林春榮律師
上列上訴人等因被告等貪污等案件，不服臺灣南投地方法院96年
度訴字第370號中華民國97年5月9日第一審判決（起訴案號：臺
灣南投地方法院檢察署95年度偵字第2849號、第3292號、第3464
號、第4258號），提起上訴，本院判決如下：
    主  文
上訴駁回。
    犯罪事實
一、戊○○係自民國83年3月1日起至95年2月28日止之南投縣議
    會第13、14、15屆議長，負責綜理該議會業務，且對南投縣
    議會所建築或經辦之公用工程，具有主管、監督之權；乙○○與丙○○則係南投縣議會秘書室之約僱人員，均係依法令
    從事公務之人員。另黃三俊則係南投縣議會公務車駕駛，擔
    任戊○○任職議長期間座車司機，黃嶸鏗係詮昌營造有限公
    司（下稱詮昌營造）之負責人，劉文清係東山營造有限公司
    （下稱東山營造）之負責人，施羽翔及陳信揚分別係家揚營
    造有限公司（下稱家揚營造）之負責人、董事，張志聰係鴻
    溙營造有限公司（下稱鴻溙營造、名義登記負責人為張志鴻
    ）之實際業務負責人，辛○○、丁○○、陳鳳池分別係治科
    資訊股份有限公司（下稱治科公司，於民國95年12月8日前
    名義登記負責人黃三福，於95年12月8日變更登記為辛○○
    ）之協理、經理，且均為實際業務負責人，鄭瑞昌係勵維科
    技有限公司（下稱勵維公司）之負責人（黃三俊、黃嶸鏗及
    詮昌營造、劉文清及東山營造、施羽翔、陳信揚及家揚營造
    、張志聰及鴻溙營造、辛○○、丁○○、陳鳳池及治科公司
    、鄭瑞昌及勵維公司涉犯政府採購法及施羽翔涉犯商業會計
    法、稅捐稽徵法部分，業經原審於97年4月14日依協商程序
    而為判決確定）。
二、詎戊○○於擔任前述南投縣議會議長期間，因該會辦理如下
    所述之3件工程招標，總工程預算高達新台幣（下同）3035
    萬7千元，認有利可圖，竟與乙○○基於經辦公用工程舞弊
    及意圖影響開標結果並獲取不當利益而借用他人名義及證件
    投標之概括犯意聯絡，先向具有投標資格之廠商借牌投標，
    實則由戊○○取得工程，再轉由他人實際施工，並由乙○○
    擔任監工，迨完工後由戊○○賺取工程利潤之方式，就如下
    之3件工程為下列舞弊情事：
  (一)南投縣議會黨團辦公室及鳥園增建工程（下稱鳥園增建工程
    ）部分：
  1.南投縣議會辦理之「鳥園增建工程」於92年12月12日公告公
    開招標，定於92年12月30日開標並以最有利標決標。而於公
    告招標之前某日，戊○○在不詳之地點向黃嶸鏗表示南投縣
    議會有一件翻修工程，需向黃嶸鏗借用詮昌營造之營利事業
    登記證、營造業登記證書、公司大小章等資料參與投開標事
    宜，黃嶸鏗應允後，約隔數日，戊○○、乙○○及黃三俊基
    於意圖影響開標結果並獲取不當利益而借用他人名義及證件
    投標之犯意聯絡，由戊○○指示黃三俊，由黃三俊前往黃嶸
    鏗位於南投縣埔里鎮○○○路125號1樓之住處拿取詮昌營造
    之營利事業登記證、營造業登記證書及公司大小章，交與戊○○收執。黃嶸鏗明知戊○○借用詮昌營造之名義及證件，
    係為南投縣議會發包工程之投標不法事宜，竟仍容許戊○○
    借用詮昌營造之名義及證件，供戊○○用以參與「鳥園增建
    工程」及「南投縣議會四樓廳舍及議員住宿所修建工程」（
    詳下述）之投標不法事宜。
  2.除此之外，戊○○另指示丙○○借用其他公司之牌照，以利
    圍標「鳥園增建工程」；丙○○遂於「鳥園增建工程」投標
    前之92年間某日，透過黃三俊介紹，二人一同前往劉文清位
    在南投縣埔里鎮○○路230號之住處，戊○○、乙○○、黃
    三俊承上之概括犯意聯絡並與丙○○基於意圖影響採購結果
    並獲取不當利益而借用他人名義及證件投標之犯意聯絡，由
    丙○○當面向劉文清洽談借用東山營造之公司執照、營利事
    業登記證及公司大小章等用以投標南投縣議會工程事宜，劉
    文清應允後，將公司執照、營利事業登記證及營造業登記證
    書交予丙○○，丙○○再交予戊○○。於開標當日，由不詳
    之人通知劉文清攜帶東山營造之大小章前往南投縣議會，在
    投標文件上蓋用公司大小章，藉以投標「鳥園增建工程」。
    另戊○○為順利取得第三家廠商之投開標相關證件，於不詳
    時、地，以不詳方式取得由不詳之人所提供之德慶營造有限
    公司（下稱德慶營造）公司登記證、營利事業登記證及營造
    業登記證書等相關投標證件影本，連同投標文件之「廠商印
    模單」上蓋有不詳之人偽造之「德慶營造有限公司」及負責
    人「張美」之印文，以作為「鳥園增建工程」之陪標廠商，
    藉以完成形式上符合三家廠商之投開標程序之假象。
  3.戊○○順利取得詮昌營造、東山營造及德慶營造等三家廠商
    之投開標相關證件後，指示乙○○購買供投標廠商支付押標
    金所用之票據。乙○○於92年12月30日「鳥園增建工程」開
    標當日上午9時許偕同陳信揚，前往南投市三和郵局，由乙○○具名購買編號00000000000號、面額4萬元及編號000000
    00000號、面額50萬元之郵政匯票各1張，充作詮昌營造參與
    「鳥園增建工程」之押標金；前往南投市臺灣銀行南投分行
    ，由乙○○具名購買票號FF0000000號、面額54萬元之臺灣
    銀行本票1張，充作德慶營造參與「鳥園增建工程」之押標
    金，另東山營造部分則以現金54萬元支付押標金，備妥後即
    以該三家廠商名義參與投標「鳥園增建工程」。然於92年12
    月30日10時許公開評選時，因外聘委員出席未達法定人數而
    流會，改於93年1月7日公開評選，評選結果果由戊○○借牌
    之東山營造以1067萬元得標，而「鳥園增建工程」預算、底
    價及決標價亦均為1067萬元，並於同日決標。戊○○明知投
    標廠商有借用他人名義、證件投標之情形，於開標前發現者
    ，應不予開標，開標後發現者，應不決標予該廠商，決標或
    簽約後發現者，應撤銷決標、終止契約或解除契約，戊○○
    仍違背上開規定，於93年1月12日，在總務組組員徐銘圻擬
    具之簽呈核可由東山營造得標，並於93年1月16日由南投縣
    議會與東山營造簽立工程契約書。
  4.戊○○以東山營造名義得標「鳥園增建工程」後，指示乙○○找尋廠商施作，惟迄於93年6、7月間仍尋無廠商施作，戊○○乃指示乙○○將該工程交由不知情之褚瑞麟施作。「鳥
    園增建工程」於93年8月1日開工，期間乙○○並轉交戊○○
    所交付之396萬元工程款與褚瑞麟。「鳥園增建工程」於94
    年7月6日完工，東山營造於94年11月30日獲核撥工程款103
    3萬4953元，匯入東山營造之臺灣銀行埔里分行帳號0000000
    00000號之帳戶內，扣除借牌費及發票部分稅金合計66萬622
    0元後，乙○○要求劉文清將剩餘之工程款966萬8733元自該
    東山營造臺灣銀行埔里分行帳戶內轉匯給褚瑞麟，然褚瑞麟
    表示因其個人稅款欠繳問題，唯恐款項匯入後遭扣押，所以
    要求劉文清於94年11月30日改匯入褚瑞麟指定、不知情之羅
    秀端設於臺灣銀行埔里分行帳號000000000000號帳戶內。戊○○因涉嫌賄選案件，隱蔽行蹤，乃以不詳方式指示乙○○
    將前述「鳥園增建工程」核撥之款項扣除材料費等後剩餘之
    款項領出交予林博文。乙○○遂指示褚瑞麟匯款，褚瑞麟乃
    要求羅秀端先於94年12月7日，自上揭羅秀端之臺灣銀行埔
    里分行匯款832萬元入乙○○設於慶豐商業銀行南投分行帳
    號00000000000000號帳戶中，乙○○於94年12月8日14時30
    分許請託不知情之南投縣議會駐衛警廖裕生陪同前往慶豐銀
    行南投分行欲提領800萬元時，因該分行以庫存現金不足及
    已過台銀調撥現金時間為由，請其次日再來提領。另戊○○
    亦以不詳方式指示乙○○領取之工程款應係850 萬元，乙○○乃再要求褚瑞麟需補匯18萬元，褚瑞麟轉知羅秀端於94年
    12月9日，以同一方式匯款18萬元入乙○○之上開帳戶。乙○○於94年12月9日12時3分許，復由廖裕生陪同乙○○前往
    慶豐商業銀行南投分行，自乙○○所有之上揭帳戶內提領現
    金850萬元後，立即返回南投縣議會，在南投縣議會大門服
    務台，由廖裕生交給戊○○指示收款之林博文收執。戊○○
    因「鳥園增建工程」借牌投標而取得該工程之舞弊行為，所
    取得之850萬元扣除施工期間乙○○交付褚瑞麟之396萬元後
    ，不法獲利454萬元。
  (二)南投縣議會四樓廳舍及議員住宿所修建工程（下稱住宿所修
    建工程）部分：
  1.南投縣議會辦理之「住宿所修建工程」於92年12月16日公告
    公開招標，定於92年12月30日開標，並以最有利標決標。而
    於「住宿所修建工程」開標之前某日，戊○○指示乙○○需
    借牌投標。乙○○在不詳之地點，向陳信揚借用家揚營造之
    營利事業登記證、營造業登記證書及公司大小章等相關資料
    ，陳信揚應允乙○○借用家揚營造之名義及證件，用以參與
    「住宿所修建工程」之投開標圍標不法事宜；除此之外，戊○○另以前述方式取得之詮昌營造及德慶營造之營利事業登
    記證、營造業登記證書及公司大小章等相關文件，以作為「
    住宿所修建工程」之陪標廠商，藉以完成形式上符合三家廠
    商之投開標程序之假象。
  2.戊○○順利取得家揚營造、詮昌營造及德慶營造等三家廠商
    之投開標相關證件之後，即指示乙○○購買供投標廠商支付
    押標金所用之票據。乙○○於92年12月30日「住宿所修建工
    程」開標當日上午9時許偕同陳信揚，前往南投市三和郵局
    ，由陳信揚具名購買編號00000000000號、面額50萬元及編
    號00000000000號、面額6萬元之郵政匯票各1張，充作詮昌
    營造參與「住宿所修建工程」之押標金；及前往南投市臺灣
    銀行南投分行，由陳信揚具名購買票號FF0000000號、面額
    56萬元之臺灣銀行本票1張，充作德慶營造參與「住宿所修
    建工程」之押標金，另家揚營造部分則以現金56萬元支付押
    標金，備妥後即由該三家廠商投標「住宿所修建工程」。然
    於92年12月30日11時許公開評選時，因外聘委員出席未達法
    定人數而流會，改於93年1月7日公開評選，評選結果果由戊○○借牌之家揚營造以1130萬元得標，而「住宿所修建工程
    」預算、底價及決標價亦均為1130萬元，並於同日決標。戊○○明知投標廠商有借用他人名義、證件投標之情形，於開
    標前發現者，應不予開標，開標後發現者，應不決標予該廠
    商，決標或簽約後發現者，應撤銷決標、終止契約或解除契
    約，然戊○○仍違背上開規定，於93年1月15日，在總務組
    組員徐銘圻擬具之簽呈上核可由家揚營造得標，並於93年1
    月19日由南投縣議會與家揚營造簽立工程契約書。
  3.戊○○以家揚營造名義取得「住宿所修建工程」後，指示乙○○找尋廠商施作。而於「住宿所工程」完工後，由乙○○
    與施羽翔會算工程款，於93年11月1日家揚營造將獲核撥之
    面額1130萬元之工程款支票存入家揚營造設於臺灣中小企業
    銀行埔里分行帳號00000000000號帳戶內，於翌日兌現入帳
    ，因施工期間施羽翔有以其支票支付材料費及工程款，故由
    施羽翔扣除其支出之材料費、工程款及總工程款百分之10之
    借牌費113萬元共計610萬元後，於93年11月4日11時26分許
    由乙○○會同施羽翔，在臺灣中小企業銀行埔里分行內，由
    施羽翔自上開家揚營造帳戶內領出剩餘之現金520萬元當場
    交給乙○○，旋由乙○○親自帶至戊○○南投縣埔里鎮住處
    交付戊○○收執。戊○○因「住宿所修建工程」借牌投標而
    取得該工程之舞弊行為，不法獲利520萬元。
  (三)南投縣議會門前意象及周邊景觀工程（下稱周邊景觀工程）
    部分：
  1.南投縣議會辦理之「周邊景觀工程」於93年12月2日第1次公
    告公開招標，定於93年12月13日14時開標，並以最有利標決
    標。於93年12月13日開標時，因參與投標之廠商資格不符而
    宣告流標；於93年12月15日辦理「周邊景觀工程」之第2次
    公告公開招標，定於93年12月22日14時許開標，以最有利標
    決標。戊○○竟於開標前某日，在南投縣議會指示乙○○，
    告知若有廠商要施作「周邊景觀工程」，該廠商需支付200
    萬元之工程回扣款予戊○○，乙○○即將戊○○之上揭指示
    轉達予家揚營造之陳信揚知悉，陳信揚應允後，旋於93年12
    月間某日，由戊○○指示不知情之庚○○，前往施羽翔位於
    南投縣埔里鎮大城巷21之1號1樓住處，準備拿取家揚營造之
    大小章，然當時陳信揚未在場，而施羽翔因不識庚○○，故
    當場拒絕將家揚營造之大小章交由庚○○帶回；後乙○○即
    親自前往上開施羽翔住處，告知先前與陳信揚已達成欲承攬
    「周邊景觀工程」需支付200萬元工程回扣款之協議，惟因
    施羽翔表示一時之間無法籌措出該筆回扣款，乙○○遂向施
    羽翔表示，改借用家揚營造之牌照參與「周邊景觀工程」之
    投標事宜，施羽翔應允後，隨即將家揚營造之大小章交予乙○○。
  2.戊○○及乙○○雖未能自家揚營造取得「周邊景觀工程」20
    0萬元之回扣款，然亦未放棄自行投標施作「周邊景觀工程
    」之機會。乙○○與施羽翔協議，除向施羽翔借用家揚營造
    之牌照外，另由施羽翔借用其他公司之牌照參與投標，施羽
    翔同意後，即與乙○○、戊○○共同基於意圖影響採購結果
    並獲取不當利益而借用他人名義及證件投標之犯意聯絡，於
    乙○○向其借牌後之同日某時許，由施羽翔前往張志聰位於
    南投縣埔里鎮○○路269巷19號住處，向張志聰借得鴻溙營
    造之公司執照、營利事業登記證、綜合營造業登記證書及公
    司大小章，交予乙○○，藉以參與「周邊景觀工程」之投標
    事宜。除此之外，「周邊景觀工程」另有「友臣營造有限公
    司」參與投標。
  3.戊○○順利取得家揚營造及鴻溙營造之投開標相關證件之後
    ，即指示乙○○於93年12月13日「周邊景觀工程」第一次開
    標日前某時許，前往南投市臺灣銀行南投分行，由乙○○具
    名購買票號FF0000000號、面額38萬元之臺灣銀行本票1張，
    充作家揚營造參與「周邊景觀工程」之押標金，另鴻溙營造
    部分則以現金38萬元支付押標金，備妥後即由該二家廠商投
    標「周邊景觀工程」。然因該日參與投標之廠商資格不符而
    宣告流標，於93年12月15日辦理「周邊景觀工程」第2次公
    告公開招標，定於93年12月22日14時許公開評選，評選結果
    果由戊○○借牌之家揚營造以741萬元得標，而「門前景觀
    工程」之預算為838萬7千元，底價及決標價亦均為741萬元
    ，並於同日決標。戊○○明知投標廠商有借用他人名義、證
    件投標之情形，於開標前發現者，應不予開標，開標後發現
    者，應不決標予該廠商，決標或簽約後發現者，應撤銷決標
    、終止契約或解除契約，然戊○○仍違背上開規定，於93年
    12月25日，在總務組組員徐銘圻擬具之簽呈上核可由家揚營
    造得標，並於93年12月31日由南投縣議會與家揚營造簽立契
    約書。
  4.戊○○以家揚營造名義標得「周邊景觀工程」後，指示乙○○委請不知情之褚瑞麟及其他不詳之廠商施作「周邊景觀工
    程」。「周邊景觀工程」於94年1月10日開工後，乙○○數
    次轉交戊○○所交付之工資總計90萬元予褚瑞麟。「周邊景
    觀工程」於94年6月26日完工後，施羽翔於94年10月4日領得
    工程款支票695萬2978元，於94年10月7日匯入家揚營造設於
    臺灣中小企業銀行埔里分行帳號00000000000號帳戶內，並
    由乙○○出面與施羽翔會算而因施工期間施羽翔有以其支票
    支付工程材料費80萬2066元，故施羽翔扣除該部分金額後，
    於94年10月11日10時49分許，由乙○○會同施羽翔，在臺灣
    中小企業銀行埔里分行內由施羽翔自上開家揚營造帳戶內領
    出現金615萬元，扣除工程款百分之5之借牌費34萬7千元後
    ，剩餘之580萬3千元在該分行內由施羽翔當場交給乙○○，
    乙○○立即將該款項裝入紙箱內，旋親自帶往戊○○位於南
    投縣埔里鎮之住處親自交給戊○○收執。戊○○因「周邊景
    觀工程」借牌投標而取得該工程之舞弊行為，所取得之580
    萬3千元扣除施工期間乙○○交付褚瑞麟之90萬元後，不法
    獲利490萬3千元。
三、南投縣議會議事資訊網際網路化（WEB）系統建置案（下稱
    網際網路工程）：
  (一)戊○○於93年8、9月間某日，因辛○○前往拜會戊○○時，
    向其推銷治科公司規劃設計之議事影像系統，詎戊○○於辛○○推銷、簡報該公司所設計之議事影像之過程中，另基於
    經辦公用工程收取回扣之犯意，當場以手勢及台語「五」表
    示，要求辛○○需支付工程回扣款500萬元，辛○○當場表
    示同意。其後戊○○遂指示不知情之承辦人陳式俊，將南投
    縣議會94年度資訊設備費用預算除辦理公文電子化系統之48
    0萬元外，另加入上開「議事影像系統」，合計編列預算金
    額為3800萬元，藉以順利牟取500萬元之工程回扣款。陳式
    俊遂依照戊○○之指示，編列94年度之3800萬元之資訊設備
    費用預算。嗣於94年1月12日，戊○○在其議長辦公室內，
    指示陳式俊關於「議事影像系統」之相關設計問題，可請教
    在場之丁○○；丁○○繼於94年1月17日某時許，將「南投
    縣議會議事影像網際網路化資訊系統建置案」之電子檔交予
    陳式俊，陳式俊再以該建置案作為附件，於94年1月20日上
    簽擬採購該規格文件上載之設備，經逐級呈核後，戊○○批
    示「組評選小組公開評選」。而陳式俊因察覺有異，遂在記
    事本內記載上開戊○○、丁○○與其聯繫之日期及內容，以
    求自保。
  (二)南投縣議會為辦理「網際網路工程」，於94年3月16日公告
    公開招標，定於94年4月8日14時開標，以最有利標決標。嗣
    於94年4月8日開標，果由治科公司得標，並於94年4月15日
    決標，而「網際網路工程」之預算、底價及決標價則均為36
    00萬元。
  (三)治科公司於得標後，第三期工程於94年7月21日完工，工程
    款1620萬元於94年7月29日匯入治科公司設於臺灣中小企業
    銀行北高雄分行帳號00000000000號帳戶內。辛○○慮及戊○○索求之500萬元回扣尚未給付，恐無法驗收，辛○○遂
    指示丁○○領取500萬元準備作為交付予戊○○之回扣，丁○○乃於94年8月2日，與治科公司之會計龔淑如，前往高雄
    市臺灣中小企業銀行九如分行自治科公司上揭帳戶內領取現
    金300萬元，及於同日某時許前往高雄市臺灣中小企業銀行
    七賢分行，自同一帳戶領取現金200萬元，合計500萬元，而
    由辛○○及丁○○於領款後之94年8月間某日，一同前往南
    投縣議會，在議長室親自將「網際網路工程」500萬元現金
    之回扣款交付予戊○○當面收執。
四、嗣經臺灣南投地方法院檢察署檢察官於95年6月20日指揮專
    案小組前往下列處所執行搜索時，分別：(一)在南投縣埔里鎮
    大城里大城巷21-1號施羽翔住處內，扣得住宿所修建工程契
    約書1份、周邊景觀工程契約書1份、臺灣中小企業銀行支票
    簿支票存根1冊、施羽翔臺灣中小企業銀行埔里分行活期儲
    蓄存款存摺1本等物；(二)在治科公司位於高雄市三民區○○○路255號15樓之1扣得龔淑如前述記載會記科目南投、摘要
    Green、金額500萬元之轉帳傳票1紙及治科公司臺灣中小企
    業銀行北高雄分行存摺1本等物；(三)在南投縣議會資訊室扣
    得陳式俊記事本1本及丁○○所提供之電子檔（即光碟1片）
    等物，而循線查知上情。
五、案經臺灣南投地方法院檢察署檢察官指揮法務部調查局中部
    機動工作組（下稱中機組）及南投縣調查站偵查起訴。
    理    由
壹、證據能力部分：
一、被告戊○○部分：
  (一)乙○○於95年6月20日、95年6月21日、95年8月1日、95年9
    月13日、陳式俊於95年6月20日、95年8月1日、廖裕生、黃
    嶸鏗、丁○○、辛○○於95年8月1日及秘密證人在南投縣調
    查站之證述，為被告戊○○以外之人於審判外之言詞陳述，
    且經其辯護人於準備程序時爭執其等之證據能力，亦無刑事
    訴訟法第159條之2得為證據之例外情形，依刑事訴訟法第
    159 條第1項之規定，上開證人於審判外之言詞陳述對於被
    告戊○○均無證據能力。
  (二)中機組卷附之法務部調查局95年8月9日調科參字第09500366
    100號測謊報告書，鑑定人為法務部調查局調查員易繼湘，
    測謊對象為乙○○，為被告戊○○以外之人於審判外之書面
    陳述，亦非法院或檢察官囑託之鑑定，而不符刑事訴訟法第
    208條之要件，依刑事訴訴法第159條第1項之規定，對被告
    戊○○無證據能力。
  (三)中機組於95年3月22日之調查報告（參94年度他字第831號卷
    一第32-34頁）、中機組95年5月12日調振廉字第0950001898
    0號函（參同卷第70-73頁），均係司法警察人員依其調查結
    果及個人認知所製作有關本案犯罪事實之說明，非具有人證
    、物證及書證之證據資格；另南投縣議會人員不法案扣押物
    整理表（參95年度偵字第2849號卷第25-36頁），製作人員
    不明，對於被告戊○○均不具有證據能力。
  (四)乙○○於95年6月20日、95年8月1日、黃嶸鏗、劉文清、黃
    三俊、丁○○、辛○○於95年8月1日、施羽翔於95年6月21
    日在偵查中向檢察官所為之陳述，雖為被告戊○○以外之人
    於審判外之言詞陳述，惟按刑事訴訟法第159條之1所稱得為
    證據之被告以外之人於審判外向法官所為之陳述，及於偵查
    中向檢察官所為之陳述，立法者係以被告以外之人（含共同
    被告、共犯、被害人、證人等）因其陳述係在法官面前為之
    ，故不問係其他刑事案件之準備程序、審判期日或民事事件
    或其他訴訟程序之陳述，均係在任意陳述之信用性已受確定
    保障之情況下所為，因此該等審判外向法官所為之陳述，應
    得作為證據；另以刑事訴訟法規定檢察官代表國家偵查犯罪
    、實施公訴，依法有訊問被告、證人、鑑定人之權，且實務
    運作時，偵查中檢察官向被告以外之人所取得之陳述，原則
    上均能遵守法律規定，不致違法取供，其可信性甚高，為兼
    顧理論與實務，而對被告以外之人於偵查中向檢察官所為之
    陳述，除顯有不可信之情況者外，得為證據。乃同法第159
    條第1項所謂得作為證據之「法律有規定者」之一，為有關
    證據能力之規定，係屬於證據容許性之範疇。而被告之反對
    詰問權，雖屬憲法第8條第1項規定「非由法院依法定程序不
    得審問處罰」之正當法律程序所保障之基本人權及第16條所
    保障之基本訴訟權，不容任意剝奪。但詰問權係指訴訟上被
    告有在公判庭當面詰問證人，以求發現真實之權利，應認被
    告具有處分權，非不得由被告放棄對原供述人之反對詰問權
    。此與證據能力係指符合法律所規定之證據適格，而得成為
    證明犯罪事實存在與否之證據資格，性質上並非相同。被告
    得以詰問證人，以被告或其辯護人在場為前提。上開得為證
    據之被告以外之人於審判外向法官所為之陳述及於偵查中向
    檢察官所為之陳述，就本案被告而言，事實上均難期有於另
    案法官審判外或檢察官偵查中行使反對詰問權之機會。從而
    ，於事實審法院審判實務中，案內遇有此類未能賦予被告行
    使詰問權之供述證據，即應依刑事訴訟法第273條第1項第5
    款、第8款及第171條規定，於準備程序期日訊明、曉諭被告
    或其辯護人是否聲請傳喚該被告以外之人以踐行人證之調查
    程序，使被告或其辯護人針對該被告以外之人於審判外向法
    官及於偵查中向檢察官所為之陳述，有補足行使反對詰問權
    之機會。倘被告明示捨棄詰問者，應記明筆錄，以杜爭議。
    除有類如刑事訴訟法第159條之3所列各款之情形以外，均應
    傳喚該被告以外之陳述人到庭依法具結，給予被告或其辯護
    人詰問，或依同法第163條第1項、第167條之7規定為詢問之
    機會。此即刑事訴訟法第196條明定「證人已由法官合法訊
    問，且於訊問時予當事人詰問之機會，且陳述明確別無訊問
    必要者，不得再行傳喚」，以與傳聞法則之理論相符，並與
    第159條之1規定相呼應。故上開尚未經被告行使詰問權之被
    告以外之人於審判外向法官所為之陳述及於偵查中向檢察官
    所為之陳述，應屬未經完足調查之證據，非謂無證據能力，
    不容許作為證據。否則，如被告以外之人於本案審判中所為
    之陳述，與其先前在另案法官審判外或檢察官偵查中所為之
    陳述不符時，既謂後者無證據能力，依同法第155條第2項規
    定，即應悉數摒除不用，僅能採取其於本案審判中之陳述作
    為判斷之依據，按之現行刑事訴訟法關於傳聞證據排除例外
    之規定，殊難謂為的論。於法院踐行詰問程序後，綜合該被
    告以外之人全部供述證據，斟酌卷內其他調查之證據資料，
    本於經驗法則及論理法則，作合理之比較而為取捨、判斷，
    此屬實質證據價值之自由判斷問題，要無所謂其證據價值自
    比審判外之陳述為高之可言，最高法院95年度台上字第6675
    號判決可資參照。上開證人於偵查中之結證陳述，固經戊○○之辯護人於準備程序時均否認渠等之證據能力，惟上開證
    人均於檢察官諭知證人具結之義務及偽證之處罰並命朗讀結
    文具結後，以證人之身分完整、連續陳述事件之經過，檢察
    官就上開偵查訊問之實施，並無任何違反相關規定之瑕疵，
    並未釋明於偵查中有何「顯有不可信之情況」，亦未具體指
    明證人等於檢察官訊問時，其等為陳述時之心理狀況受到何
    外力干擾，或曾受到何強暴、脅迫、詐欺、利誘等外力之干
    擾等之違法，難認有何「顯不可信之情況」；且上開證人分
    別於原審及本院審理時到庭作證，已保障被告反對詰問之權
    利，依刑事訴訟法第159條之1第2項及上揭判決意旨，上開
    證人於偵查中之證述，自具有證據能力。
  (五)陳式俊之記事本（外放證物箱1，扣押物編號1-13）及丁○○所提供予陳式俊之「網際網路工程」建置案電子檔（外放
    證物箱1，扣押物編號1-15），雖為被告戊○○以外之人於
    審判外之書面陳述；然刑事訴訟法第159條之4第1款、第2款
    規定：除顯有不可信之情況外，公務員職務上製作之紀錄文
    書、證明文書，從事業務之人於業務上或通常業務過程所須
    製作之紀錄文書或證明文書，仍得為證據；同條第3款規定
    ：其他於可信之特別情況下所製作之文書，亦得為證據。此
    刑事訴訟法第159條之4第3款所定之「其他於可信之特別情
    況下所製作之文書」，係指與同條第1款之公文書及同條第2
    款之業務文書具有同類特徵，且就該文書製作之原因、過程
    、內容、功能等加以判斷，在客觀上認為其有特別可信性，
    適於作為證明被告或犯罪嫌疑人所涉犯罪事實存否及其內容
    之文書而言（參照刑事訴訟法第159條之4立法說明四，最高
    法院96年台上字第2134號、96年台上字第2365號、96年台上
    字第4462號、96年台上字第6716號判決意旨）。再刑事訴訟
    法第159條之4第2款所稱從事業務之人於業務上或通常業務
    過程所須製作之紀錄文書、證明文書，因係於通常業務過程
    不間斷、有規律而準確之記載，且大部分紀錄係完成於業務
    終了前後，無預見日後可能會被提供作為證據之不實登載動
    機，不實之可能性小，除非該等紀錄文書或證明文書有顯然
    不可信之情況，否則有承認其為證據之必要。因此，採取上
    開文書作為證據，應注意該文書之製作，是否係於例行性之
    業務過程中，基於觀察或發現而當場或即時記載之特徵（參
    照刑事訴訟法第159條之4立法說明三，最高法院95年台上字
    第6003號判決意旨）。揆諸上開說明，刑事訴訟法第159條
    之4第3款所定之「其他於可信之特別情況下所製作之文書」
    ，如具備上開特徵，即得作為證據。經檢視上開記事本內容
    ，係陳式俊記載其與丁○○、戊○○就「網際網路工程」洽
    談之時間、地點、內容（詳下述）等，且係於本案最初發動
    搜索之96年6月20日即扣得，筆跡一致、連續，非事後補填
    、塗改，應屬真實之記載；又上開電子檔係丁○○提供予陳
    式俊，憑以製作「網際網路工程」之招標文件，應屬其業務
    之例行性範圍，而丁○○為獲得該工程之承攬權，亦無可能
    為不實之記載；此外，上揭記事本及電子檔更無預見日後可
    能會被提供作為證據之不實登載動機，客觀上並無顯然不可
    信之情況，可認為真實，揆諸上開判決意旨，可認上開記事
    本為刑事訴訟法第159條之4第3款所定之「其他於可信之特
    別情況下所製作之文書」，有證據能力。
二、被告陳世鴻、丙○○部分：
  (一)乙○○、黃三俊、劉文清於南投縣調查站之證述，為被告陳
    世鴻、丙○○以外之人於審判外之言詞陳述，依刑事訴訟法
    第159條第1項之規定，對被告陳世鴻、丙○○均無證據能力
    。（理由同上一(一)所述）。
  (二)乙○○、黃三俊、劉文清在偵查中向檢察官所為之陳述，雖
    為被告陳世鴻、丙○○以外之人於審判外之言詞陳述，惟均
    依法具結，且無顯有不可信之情況，並於原審審理時到庭為
    證，已保障被告陳世鴻、丙○○反對詰問之權利，依刑事訴
    訟法第159條之1第2項之規定，對於被告陳世鴻、丙○○均
    有證據能力。（理由同上一(四)所述）。
三、被告庚○○部分：
  (一)乙○○、施羽翔於南投縣調查站之證述，為被告庚○○以外
    之人於審判外之言詞陳述，依刑事訴訴法第159條第1項之規
    定，對被告庚○○無證據能力。（理由同上一(一)所述）。
  (二)乙○○、施羽翔在偵查中向檢察官所為之陳述，雖為被告庚○○以外之人於審判外之言詞陳述，惟均依法具結，且無顯
    有不可信之情況，並於原審審理時到庭為證，已保障被告庚○○反對詰問之權利，依刑事訴訟法第159條之1第2項之規
    定，對於被告庚○○有證據能力。（理由同上一(四)所述）
四、關於證人褚瑞麟於調查站詢問時之證詞是否出於脅迫所致：
  (一)經原審勘驗褚瑞麟於95年6月20日調查站詢問光碟，其於該
    日調查員確有向其稱：「現在你要用證人保護法或是自白自
    ．．．白的效力，自白就是要講實話才叫自白。不講實話哪
    有什麼好自白。那聽你說是浪費時間。適用證人保護法的先
    決條件也就是要講實話。剛你也有看到乙○○．．．我跟你
    講，每個人都在保護自己，我是覺得．．．我就跟你講．．
    ．不可能只有你講的跟人家不一樣，那你就慘了！對不對？
    因為這四個人不可能是串好的嘛！今天不可能！憑良心講你
    這個．．．們一般人的常理也可以推的出來，我覺得你自己
    ，你自己要替你自己考慮一下。這個東西．．．我跟你講這
    矛頭指向誰現在是很明顯了。因為你保護人家是沒有意義的
    ，你不要為了這個．．．我去年辦那選舉戊○○賄選，你知
    道對不對？他有幾個助理很可憐呀！戊○○後來沒有關呀！
    可憐那些小助理，在看守所裡面關了一個多月，每次出來，
    那個女助理哭的跟什麼一樣。你知道，她說在裡面吃的．．
    ．她說她一輩子豬都可能沒有吃的那麼爛，在看守所裡面。
    她說沒有住過的人，在外面的人是永遠想不出來在裡面是多
    可憐！兩個人擠在一個一、兩坪的地方，裡面還放著一個廁
    所，臭的要死。所以，真的啦！你知道的就不要那個．．．
    既然你要，就講清楚啦！做工程都那麼辛苦了，沒有個必要
    去負這個責任」等語，此有勘驗筆錄在卷可稽（原審卷三第
    20-21頁）。
  (二)惟褚瑞麟經調查員告知該等話語後，即表示「受人之託忠人
    之事而已，既然文裕都這樣講了」等語，並隨即請羅秀端進
    入詢問地點協助褚瑞麟接受調查員詢問，且於檢察官於95年
    6 月21日訊問時，檢察官問：「你在調查筆錄所述，是否有
    受到強暴脅迫或其他不正當的訊問？」，亦答：「沒有」等
    語（參本院卷三第21頁、第49頁）；另於96年12月18日審理
    時證稱：「（問：在調查站調查員有說議長身邊的一些會計
    小姐被收押的事情？）我沒有印象」、「（問：調查員是否
    有說到議長的助理小姐被關在何地方，有什麼事情之類？）
    我忘記了，我記得他們是說不趕快說的話，要被關」、「（
    問：聽了他們這樣講，你的心情如何？）很害怕」、「（問
    ：調查員是在一開始做筆錄時，就有說戊○○女助理被關的
    事情還是之後？）應該是做到一半。之前就有一邊講，我也
    不記得」、「（問：做筆錄時，除了你、調查員外，還有何
    人在場？）沒有。我跟兩位調查員」、「（問：後來羅秀端
    有無進來？）有，我拜託調查員請羅秀端進來」、「（問：
    羅秀端進來後，是否就一直在場？）沒有。我不記得她進來
    多久。應該沒有到半小時、一小時的時間」、「（問：做筆
    錄時，乙○○有無進去？）有」、「（問：為何他進去訊問
    的地點？）調查員叫他進去」、「（問：乙○○進去多久？
    ）沒有到半小時」、「（問：調查員叫乙○○進去是否要跟
    你對質？）調查員說戊○○他兒子有拿錢給乙○○，乙○○
    有拿錢給我，叫他進來說明，乙○○要我這樣說」、「（問
    ：調查員在問你的時候，就叫你這樣說？）他們說事情應該
    是這樣才對」等語（原審卷三第122-124頁）。由上可知，
    縱使調查員確有向褚瑞麟暗示不說清楚有可能遭受羈押之情
    事，造成褚瑞麟心生畏懼，惟褚瑞麟之後之證述既已依其要
    求由其友人羅秀端陪同接受詢問，可見其恐懼已因羅秀端之
    陪同而解除，且在檢察官偵訊時亦表明其於調查站之證述未
    受強暴脅迫等不正當之訊問，足見其於調查站之證述，並未
    因調查員上揭用語而影響其陳述之任意性，自有證據能力。
五、次按被告以外之人於審判外之陳述雖不符刑事訴訟法第159
    條之1至之4等4條之規定，而經當事人於審判程序同意作為
    證據，法院審酌該言詞陳述或書面陳述作成時之情況，認為
    適當者，亦得為證據。當事人、代理人或辯護人於法院調查
    證據時，知有刑事訴訟法第159條第1項不得為證據之情形，
    而未於言詞辯論終結前聲明異議者，視為有前項之同意，同
    法第159條之5定有明文。除以上所述各節外，下列引用之證
    人證言及書證，業經本院審理時予以提示並告以要旨，且各
    經檢察官、被告及其辯護人表示意見，均未於言詞辯論終結
    前聲明異議，本院審酌該等言詞及書面證據作成時之情況均
    無何不當，均有證據能力。
貳、有罪部分：
一、訊據被告戊○○對於其於擔任南投縣議會第15屆議長期間，
    南投縣議會辦理「鳥園增建工程」、「住宿所修建工程」、
    「周邊景觀工程」、「網際網路工程」招標，及該4件工程
    投標及得標廠商、底價及得標、決標價，完工後工程款支付
    予各該得標廠商、乙○○向各該廠商領取工程款之方式及金
    額等詳如犯罪事實欄所述，「鳥園增建工程」、「周邊景觀
    工程」實際由褚瑞麟施作等之事實固均不爭執，惟矢口否認
    有何經辦公用工程舞弊、違反政府採購法及經辦公用工程收
    取回扣之犯行，辯稱：檢察官起訴之工程舞弊及收取回扣、
    借牌圍標，都是收到起訴書後才知悉，「鳥園增建工程」、
    「住宿所修建工程」、「周邊景觀工程」部分主要是以共同
    被告乙○○之證詞為中心，惟該3件工程自借牌圍標乃至交
    付不法利益之過程，廠商均無人直接與伊接觸，故極可能是
    乙○○假借伊名義所為，且乙○○證詞多所矛盾且與其他證
    人歧異，不可採信；除此之外，「鳥園增建工程」部分，依
    黃嶸鏗、黃三俊於審理時及丙○○之證述，可證伊未指示渠
    三人借牌圍標，乙○○交付現金850萬元部分，係於南投縣
    議會服務台之公開場合交付予與乙○○有宿怨之林博文，顯
    不合常理，況林博文於94年12月9日乙○○所指交付當日係
    在台北出差；「住宿所修建工程」部分，依陳信揚於審理時
    之證述，可知家揚營造係乙○○借牌，與伊無關，且乙○○
    所指於93年11月4日中午交付520萬元至伊埔里住處，惟當日
    伊在南投縣議會主持會議，自無可能同時出現在埔里住處；
    「周邊景觀工程」部分，陳信揚於原審時否認乙○○向其洽
    談支付工程回扣款200萬之事，施羽翔於原審亦證述庚○○
    係於該工程「得標之後」始拜訪，自無可能進行借牌圍標之
    事；「網際網路工程」部分，係丁○○向陳式俊介紹該系統
    ，進而由陳式俊介紹辛○○向伊進行簡報，伊不懂電腦，不
    可能限定陳式俊需依丁○○之電子檔辦理，而起訴書未指明
    辛○○、丁○○究係何時將500萬元交付伊，辛○○及丁○○證述交付款項之時間根本不合理，因為當時戊○○在那段
    時間都不在國內，在國外如何回到南投收受款項云云。
二、訊據被告乙○○，對於上揭事實均坦承不諱。
三、訊據被告丙○○固坦承其確曾透過黃三俊之介紹而認識劉文
    清之事實，惟矢口否認有何違反政府採購法之犯行，辯稱：
    係在黃三俊住處認識劉文清，且只見過一次面，當時劉文清
    表示希望介紹工程給他，並交付名片而已，沒有談論借牌之
    事，劉文清、黃三俊之證詞前後不一，並非實在云云。
四、不爭執之事實：
    戊○○係自83年3月1日起至95年2月28日止之南投縣議會第1
    3屆至第15屆議長，乙○○與丙○○則係南投縣議會秘書室
    之約僱人員，關於南投縣議會辦理之上揭「鳥園增建工程」
    、「住宿所修建工程」、「周邊景觀工程」、「網際網路工
    程」招標，其公告招標及開標時間、投標及得標廠商、押標
    金之支付方式及匯票、本票購買名義人、底價、得標及決標
    價，「鳥園增建工程」、「周邊景觀工程」均係褚瑞麟實際
    施工、工程款支付與得標廠商之日期及金額、乙○○向劉文
    清、施羽翔領取剩餘工程款之方式、日期及金額、丁○○於
    94年8月2日領取共500萬元現金、乙○○有向陳信揚、施羽
    翔借用家揚營造，及委請施羽翔向張志聰借用鴻溙營造投標
    、東山營造、詮昌營造、德慶營造、家揚營造、鴻溙營造、
    勵維公司、碩彥公司並未實際參與投標，東山營造、家揚營
    造、鴻溙營造、勵維公司有借牌投標等如事實欄二、三所載
    等情，被告戊○○、乙○○、丙○○對此均不否認，核與同
    案被告劉文清、黃嶸鏗、施羽翔、辛○○、丁○○於偵查中
    及原審審理時、同案被告陳信揚於原審審理時、同案被告鄭
    瑞昌、張志聰、證人龔淑如、羅秀端、德慶營造之實際負責
    人黃菘鶴於警詢時及偵查中、證人陳式俊、褚瑞麟於偵查中
    及原審審理時、碩彥公司業務經理掌孝臺於警詢時證述之情
    節相符，並有：(一)「鳥園增建工程」部分：有中文限制性招
    標公告資料、東山營造、詮昌營造、德慶營造參與投標「鳥
    園增建工程資料（南投縣議會廠商資格審查表，內附該3廠
    商之營利事業登記證、營造業登記證書、廠商印模單、退還
    押標金申請書等，及東山營造支付押標金之92年12月29日、
    現金54萬元之南投縣議會收款收據1紙、詮昌營造支付押標
    金之92年12月30日、面額4萬元及50萬元、票號0000000000
    0、00000000000之郵政匯票各1紙、德慶營造支付押標金之
    票號FF0000000、發票日92年12月30日、面額54萬元之臺灣
    銀行南投分行支票1紙）、92年12月31日南投縣議會總務組
    組員徐銘圻簽呈、南投縣議會93年1月7日開標紀錄、93年1
    月8日南投縣議會總務組組員徐銘圻簽呈、93年8月1日東山
    營造開工報告書、南投縣議會工程契約書各1份（上外放證
    物箱2內）、臺灣銀行埔里分行帳號000000000000、戶名羅
    秀端之歷史明細查詢系統（中機組卷第189頁至該頁背面）
    、臺灣銀行94年1 2月7日匯款單（中機組卷第192頁）、羅
    秀端上開帳戶存摺往來明細查詢、客戶往來明細查詢單（中
    機組卷第193-194頁）、南投三和郵局郵政匯票號碼0000000
    0000、00000 000000之申購單各1紙（中機組卷第196-197頁
    ）、臺灣銀行南投分行票號0000000本行支票申請書（中機
    組卷第202頁）、東山營造之臺灣銀行埔里分行帳號0000000
    00000號之存摺影本（95年度他字第654號卷一第148-149頁
    ）、臺灣銀行埔里分行匯款單（95年度他字第654號卷一第
    150頁）、決標公告（95年度偵字第2849號卷第220頁）慶豐
    商業銀行南投分行帳號00000000000、戶名乙○○之客戶歷
    史交易明細表（原審卷一第164-165頁）、慶豐銀行南投分
    行96年11月15日（96）慶銀投字第430號函（原審卷二第223
    頁）可證；(二)「住宿所修建工程」部分：有中文限制性招標
    公告資料、家揚營造、詮昌營造、德慶營造參與投標「住宿
    所修建工程」資料（南投縣議會廠商資格審查表，內附該3
    廠商之營利事業登記證、營造業登記證書、廠商印模單、退
    還押標金申請書等，及家揚營造支付押標金之92年12月29日
    、現金56萬元之南投縣議會收款收據1紙、詮昌營造支付押
    標金之92年12月30日、面額50萬元及6萬元、票號000000000
    00、00000000000之郵政匯票各1紙、德慶營造支付押標金之
    票號FF0000000、發票日92年12月30日、面額56 萬元之臺灣
    銀行南投分行支票1紙）、92年12月31日南投縣議會總務組
    組員徐銘圻簽呈、南投縣議會93年1月7日開標紀錄、93年1
    月8日南投縣議會總務組組員徐銘圻簽呈各1紙（上外放證物
    箱2內）、南投縣議會工程契約書（外放證物箱1內扣押物編
    號6-2）、臺灣中小企業銀行埔里分行帳號00000 000000、
    戶名家揚營造之存款交易明細查詢單（中機組卷第22-36頁
    ）、南投三和郵局郵政匯票號碼00000000000、00000000000
    之申購單各1紙（中機組卷第198-199頁）、臺灣銀行南投分
    行票號0000000本行支票申請書（中機組卷第203頁）、決標
    公告（95年度偵字第2849號卷第221頁）可證；(三)「周邊景
    觀工程」部分：有中文限制性招標公告資料、家揚營造、鴻
    溙營造、友臣營造參與投標「周邊景觀工程」資料（南投縣
    議會廠商資格審查表，內附該3廠商之營利事業登記證、營
    造業登記證書、廠商印模單、退還押標金申請書等，及家揚
    營造支付押標金之票號FF0000000、發票日93年12月13日、
    面額38萬元之臺灣銀行南投分行支票1紙、鴻溙營造支付押
    標金之93年12月13日、現金38萬元之南投縣議會收款收據1
    紙）、93年12月13日評選紀錄表、93年12月13日南投縣議會
    開標紀錄、93年12月14日南投縣議會總務組組員徐銘圻簽呈
    、無法決標公告、93年12月22日開標紀錄表及開標紀錄、93
    年12月23日南投縣議會總務組組員徐銘圻簽呈、94年1月9日
    家揚營造開工報告書、南投縣議會契約書各1份（上外放證
    物箱3內）、施羽翔設於臺灣中小企業銀行帳號00000000000
    之支票簿存根（外放證物箱1內扣押物編號6-7）臺灣中小企
    業銀行埔里分行帳號00000000000、戶名家揚營造之存款交
    易明細查詢單（中機組卷第22-36頁）、臺灣銀行南投分行
    票號0000000本行支票申請書（原審卷二第3-4頁）可證；(四)
    「網際網路工程」部分：有南投縣議會94年度歲出計畫說明
    提要與各項費用明細表、94年1月20日公共事務組約聘管理
    師陳式俊簽呈、中文限制性招標公告資料、治科公司、勵維
    公司、碩彥公司參與投標「網際網路工程」資料（南投縣議
    會廠商資格審查表，內附該3公司之營利事業登記證、高雄
    市電腦商業同業公會九十四年度會員證書、廠商印模單、退
    還押標金申請書等）、94年4月8日總務組組員徐銘圻簽呈、
    94年4月8日開標紀錄及開標紀錄表、決標公告、治科公司94
    年7月11日治專字第0940711001號函及南投縣議會驗收紀錄
    各1份（上外放證物箱3內）、治科公司臺灣中小企業銀行北
    高雄分行帳號00000000000號帳目明細表（外放證物箱1內扣
    押物編號7-2）、支票出入明細登記本（外放證物箱1內扣押
    物編號7-5）、上揭帳戶存摺（外放證物箱1內扣押物編號7-
    8）、94年8月2日轉帳傳票（外放證物箱1內扣押物編號7-6
    ）治科公司臺灣中小企業銀行北高雄分行帳號000000000 00
    號存款交易明細查詢單（中機組卷第137-138頁）可證，及
    碩彥公司、鴻溙營造、銓昌營造、東山營造、治科公司、勵
    維公司、家揚營造之營利事業登記基本資料查詢網路列印本
    附卷可稽（95年度偵字第2849號卷第214-219頁），此部分
    之事實已可認定。
五、認定犯罪事實之證據及理由：
  (一)「鳥園增建工程」部分：
  1.乙○○於95年6月21日偵查中證稱：鳥園增建工程發包前，
    戊○○在議會叫我去找3家廠商來圍標，我告訴他只能借到
    家揚公司的牌照，他就跟我講他要自己去找廠商來圍標，我
    有借家揚公司的牌交給戊○○，但是戊○○並未用家揚公司
    的牌來圍標，他自己去找3家廠商的牌照來圍標，我只知道
    其中1家是得標的東山公司，另外2家我不清楚；工程款是由
    東山公司向縣議會請款後，扣除牌照費用後把9百多萬元匯
    到褚瑞麟的1個女性員工帳戶內，到了94年12月6、7日，庚○○叫我打電話聯絡褚瑞麟，把錢匯到我的帳戶，我就叫褚
    瑞麟把錢匯到我慶豐銀行南投分行帳戶內，總共匯2筆，1筆
    是832萬元，另1筆是18萬元，我找議會駐衛警廖裕生跟我到
    慶豐銀行南投分行提領850萬元，我們2人回到議會後，由廖
    裕生把850萬元交給議會秘書林博文。戊○○以東山公司的
    牌照圍標到鳥園增建工程後，本來要轉包給其他廠商，到了
    93年6、7月間仍沒有廠商願意轉包，戊○○就在議會拿褚瑞
    麟的名片給我，叫我找他來施作這個工程。我只有轉發鳥園
    增建工程、門前意象周邊景觀工程的工資給下包，錢是由戊○○或庚○○在議會拿給我，由我在辦公室再轉發。94年12
    月中旬戊○○的太太及庚○○來我家，我們再去找褚瑞麟，
    庚○○交待我萬一有檢調單位來查議會的工程案件，就叫我
    說是褚瑞麟去借牌來圍標那些工程，不要提到是戊○○指示
    ，並且叫我跟下包廠商串供等語（94年度他字第831號卷一
    第123-126頁）；於95年8月1日偵查中證稱：是庚○○指示
    我在戊○○因選罷法案件逃匿期間將羅秀端匯入我所有的帳
    戶中850萬元提出，褚瑞麟匯給我的850萬元是在94年12月9
    日中午12時許提領，我在94年12月8日有去提領，因慶豐銀
    行說現金不足，所以我隔天再去提領等語（95年度他字第65
    4號卷一第21-26頁）；於原審證稱：「（問：南投縣議會在
    92年間有南投縣議會黨團辦公室及鳥園增建工程投標是否知
    道？）知道」、「（問：你是否為該工程監工？）算起來不
    算監工，不算議會裡面的監工，因為議長有承包，我算是議
    長戊○○他們私下的監工」、「（問：92年12月30日有無到
    南投市三和郵局購買匯票，到臺灣銀行買銀行本票？）有。
    還有家揚營造的陳信揚一起去」、「（問：買匯票及本票為
    何是你名義？）因為投標時，他們來不及，他們沒有準備，
    所以用我名義，當時說用他們名義會出事情，如果用我名義
    ，如果出事，就可以說自己標也會標不到之類的」、「（問
    ：剛剛提到投標金，你買匯票及本票外，有無看到其他人有
    買匯票跟本票？）陳信揚也有買」、「羅秀端匯款是因為褚
    瑞麟有施作黨團辦公室及議會工程，所以才匯款到我這邊」
    、「（問：實際施作人是何人？）實際工程是戊○○。現場
    施作是褚瑞麟」、「（問：你為何知道現場施作是褚瑞麟？
    ）當初這件工程有一段時間，議長找我去要發小包，那時物
    價上漲很高，沒有人要施作，過了4、5個月，議長帶褚瑞麟
    來，說褚瑞麟他不會資料要送審，叫我幫忙處理」、「（問
    ：850萬元部分，是由你指示，東山營造的人匯給被告褚瑞
    麟？）是的，當初是這樣」、「（問：為何你指示東山營造
    的人匯款給褚瑞麟？）庚○○他們會直接到埔里跟褚瑞麟提
    領。不是庚○○叫我去跟東山營造的人說，是我直接跟他們
    講說，叫他們直接去埔里跟褚瑞麟領，是我自己的意思叫他
    匯到那邊」、「（問：庚○○有無自己去領款？）沒有。有
    一段時間，我不知道他們有沒有領，選舉完之後，我跟他們
    沒有聯繫到，他們說要處理850萬的事情，是庚○○打電話
    給我，當初我以為他們已經領了，選舉完之後我才知道他們
    沒有領850萬，我自己也不敢一個人去領，所以拜託褚瑞麟
    匯到我的帳戶」、「（問：匯到你帳戶後，你如何處理850
    萬？）第一天匯款832萬，我有打電話給庚○○，他說金額
    是850萬，我打電話給給褚瑞麟，他再匯款18萬，我跟廖裕
    生領款回來，到議會交給林博文」、「（問：南投縣議會黨
    團辦公室及鳥園增建工程，東山營造取得工程款以後，是何
    人跟東山營造會帳？）我」、「（問：會完帳之後，跟何人
    報告？）對帳完跟庚○○報告」、「（問：要匯到850萬，
    是你跟何人會帳？）我跟庚○○，庚○○是電話跟我說的」
    、「（問：有關鳥園增建工程的押標金，及住宿所修建工程
    的押標金，是在同一天去購買匯票及台銀本票？）應該是，
    兩個案子好像是同一天開標」、「（問：95他654號卷一第
    22頁95年8月1日檢察官偵訊筆錄第22頁第10行到第23頁第5
    行的敘述，是否屬實？）印象中記得他帶我們去三和郵局，
    陳信揚是我帶去的，我沒有標過工程，也不知道匯票有限制
    ，不能超過50萬，所以才有一張50萬，一張4萬，我買完之
    後，到臺灣銀行去購買」、「應該是陳信揚買一個金額，我
    買一個金額，臺灣銀行的時候，也是他買壹份，我買壹份。
    是同一時間內一起去的」、「（問：先前你提到94年12月9
    日有跟廖裕生一起去領850萬現金，之後交給林博文？）我
    開車，用藍色環保袋，由廖裕生交給林博文，在議會大門進
    去那邊」、「（問：當時廖裕生有無跟林博文說要交給誰？
    ）有，是林博文交代。是林博文是台北下來，有跟我、廖裕
    生講說錢要給林博文。最初錢是庚○○說要交錢。領完之後
    將錢交給林博文，當時庚○○有跟我說錢要交給林博文，林
    博文再來跟我拿」、「（問：既然你找不到庚○○，將錢交
    給林博文，為何又說是庚○○在電話中跟你聯繫？）因為領
    款到832萬，他跟我說總金額是850萬，那天還有聯繫上，都
    是他們跟我聯繫。那時候銀行也不夠錢，隔天才去領，我找
    不到庚○○，廖裕生有跟林博文聯繫，所以將錢交給林博文
    」、「（問：錢交給林博文，是廖裕生跟林博文聯繫的結果
    ，還是你跟庚○○聯繫的結果？）都有。前一天是我跟庚○○聯繫，領錢當天是廖裕生跟林博文聯繫。隔天領錢我沒有
    跟庚○○聯繫。我跟廖裕生直接將錢交給林博文」、「（問
    ：850萬是大數目，為何在領錢之前，沒有先跟庚○○聯繫
    就直接去領錢？）因為都是他們聯繫我，我沒有辦法聯繫他
    們」、「（問：前一天你跟庚○○聯繫的時候，庚○○有沒
    有叫你將錢交給林博文？）他說錢領完之後就交給林博文」
    、「（問：黨團辦公室跟鳥園增建工程承作是何人？）是褚
    瑞麟施作。工程是戊○○標」、「（問：關於黨團辦公室跟
    鳥園增建工程的工程款後續領款事宜，都是庚○○跟你聯繫
    ？）請款850萬都是庚○○跟我聯繫」、「（問：一開始庚○○如何告訴你？）選舉完之後，我沒有辦法聯繫到他們，
    他們跟我說850萬在褚瑞麟那邊還沒有領，我說當初那麼早
    匯去為何沒有領，他們說當初銀行那邊沒有辦法領款，後來
    叫我跟褚瑞麟聯繫，趕快將850萬領回來」、「（問：你第
    一次到銀行領款，除了廖裕生，還有何人？）有兩位議會駐
    衛警，我忘記是誰，我拜託他們一起去」、「（問：94年12
    月9日你領850萬，是何人要你將錢交給林博文？）庚○○，
    前一天他告訴我。就是第一天要去領850萬那天，他告訴我
    錢領出來交給林博文」、「（問：庚○○請你領取850萬交
    給林博文，是以何方式談？）電話交談。是庚○○打電話給
    我。沒有領到錢是我打給他。那時候他有留電話，說金額不
    是850萬，是832萬那通」等語（原審卷三第156-189頁）。
  2.黃三俊於95年8月1日偵查中證稱：92年間戊○○交代到黃嶸
    鏗住處向他拿取詮昌營造大小章等資料交給戊○○，不知道
    拿這些資料之用途，92年間帶丙○○到劉文清住處向劉文清
    借牌圍標是丙○○授意的，當時是丙○○問劉文清借牌費用
    計算方式，劉文清當時把東山公司的營利事業登記證等相關
    資料交給丙○○等語（95年度他字第654號卷二第5-7頁）。
  3.黃嶸鏗於95年8月1日偵查中證稱：詮昌營造並未參與「鳥園
    增建工程」及「住宿所修建工程」之投開標事宜，約在92年
    間某日，戊○○與我在某一個場合碰面，戊○○跟我說南投
    縣議會有一件翻修工程，問我要不要做，我說好，結果他要
    我把牌借給他，他要去處理，隔沒有多久他的司機黃三俊來
    我家跟我拿詮昌公司的大小章、營利事業登記證及完稅證明
    ，又隔沒有多久黃三俊就把上開證件資料拿到我家還給我，
    黃三俊沒有告訴我要標幾件工程，上開二工程之投、開標、
    標單及服務建議書、押標金我都不知情，都是戊○○和黃三
    俊處理的，詮昌公司就是單純出借牌照，工程細節要問戊○○、黃三俊等語（95年度他字第654號卷一第139-141頁）；
    於原審證稱：「（問：黃三俊在跟你拿大小章、公司營利事
    業登記證和公司執照時是如何說？）他說要拿公司的營利事
    業登記證，我就裝在袋子裡給他」、「（問：黃三俊到場後
    有無說要拿何資料？）說要拿公司的章、營利事業登記證」
    、「（問：黃三俊是否知道裡面裝何東西？）可能知道，他
    沒有打開」、「（問：他知道是因為他來你家就說要拿什麼
    東西？）是的」等語（原審卷四第134-135頁、第139頁）。
  4.另黃嶸鏗於原審雖另稱：92年間黃三俊前往我的住處，我將
    公司營利事業登記證及大小章交給他，是想要標南投縣議會
    議會的工程，我曾經在埔里碰到戊○○，他問我有沒有興趣
    做議會整修工程，我說可以，我有興趣，當時他沒有跟我借
    牌，也沒說有件工程需要詮昌營造配合，那次見面後隔幾天
    ，黃三俊來說要拿公司的章和營利事業登記證，我就連同印
    章裝在牛皮紙袋裡給他，幫我去議會做工程投標登記，但是
    南投縣議會沒有寄投標資料給我，銓昌營造沒有參與「鳥園
    增建工程」及「住宿所修建工程」的投標，也沒有施作，我
    不知道黃三俊把我公司大小章等資料拿回去交給何人，當時
    我是想去做工程，我想去標，我以為拿去登記他會寄標單給
    我，還是什麼，我也不知道云云（原審卷0000-000頁）。
    然黃嶸鏗同時亦稱：登記是要登記優良廠商，亦即儲備名單
    性質之優良廠商，那至於確定工程要對外招標，營造公司不
    用先去登記等語（原審卷二第140頁）。故黃嶸鏗既僅是要
    在公家機關登記廠商之儲備名單，至多提供營利事業登記證
    或營造業登記證書等即可，應無需將公司大小章之重要物品
    交由黃三俊帶走之理，故黃嶸鏗上述證述，與常情不符，即
    非可採。
  5.劉文清於於95年8月1日偵查中證稱：東山營造有將牌照借給
    他人投標「鳥園增建工程」，92年中某日，黃三俊帶丙○○
    到我家向我借東山營造的營利事業登記證、營造的職業證及
    公司的執照，當時他們沒有拿公司的大小章，丙○○當時問
    我借牌費如何計算，我說依工程慣例是工程款的一成，隔了
    很久議會打電話要我隔天帶大、小章去議會參與投標，隔天
    我去議會，我當場在投、開標資料上蓋完大小章，之後代表
    東山公司作簡報的人做完簡報我們就離開現場，有關這件工
    程的標單、服務建議書、押標金我不知道何人處理，我是去
    當人頭等語（95年度他字第654號卷一第152-154頁）；於原
    審證稱：92年間黃三俊有帶丙○○來，說要借東山營造的牌
    照，本來是說要叫我去做，但是想說那麼大的工程，沒有資
    本，想說借牌讓他去做，我不知道要標何工程，我把公司的
    資料交給丙○○，「鳥園增建工程」投標時，丙○○有通知
    我去，是丙○○跟我問借牌費，我說是百分之5，黃三俊是
    介紹丙○○給我認識，說有工程要給我做，但是談了之後，
    覺得金額太高，我沒有辦法作，之後丙○○說不然牌照借他
    ，他自己去做，我是將東山營造的營利事業登記證跟工地執
    照等證件資料是交給丙○○，講到借牌，是黃三俊和丙○○
    都有講說不然就用借的，我在調查站說是黃三俊去找你借牌
    ，在檢察官偵訊時說是丙○○，是因為我不認識丙○○，我
    當時只認識黃三俊，所以就說是黃三俊來找我，是當時一直
    問我說黃三俊帶何人來，我就是不認識這個人，他說是否丙○○，我才說，對是丙○○，是在我家談借牌的事，把我的
    影印本帶走後，過了很久，將近一年之後，才去黃三俊家談
    ，在我家跟在黃三俊談都是同一件事，黃三俊、丙○○都有
    在場，在我家談我答應借牌後，交出公司營業登記證、使用
    執照，就是要投標的公司資料影本，正確時間我忘記了，大
    約是92年底，從黃三俊到我家要找你去工作，到議會投標中
    間過了很久等語（原審卷二第106-119頁）。
  6.德慶營造實際負責人黃菘鶴於95年8月1日調查站詢問時及偵
    查中證稱：我不曾將公司大小章及投標證件資料借予他人使
    用，亦未以德慶營造名義投標南投縣議會工程，「鳥園增建
    工程」及「住宿所修建工程」投標資料中之營利事業登記證
    等證件影本確實與正本符合，但是德慶營造之公司章、負責
    人章與書寫字跡均非本公司或本人所為，我確定本公司有被
    冒名投標之情形，押標金支票也非本人購買，服務建議書亦
    非德慶公司或股東所為等語（95年度他字第654號卷一第82-
    87頁、第92-93頁）；經核對德慶營造有限公司設立登記表
    上之「德慶營造有限公司」及負責人「張美」之印文（95年
    度他字第654號卷一第88頁）及黃崧鶴於95年8月1日提出之
    「德慶營造有限公司」及負責人「張美」之印文（95年度他
    字第654號卷一第90頁），確與廠商印模單上「德慶營造有
    限公司」及負責人「張美」之印文（95年度他字第654號卷
    一第89頁）不同。故德慶營造確有遭人偽造「德慶營造有限
    公司」及負責人「張美」之印章，而蓋用印文在「鳥園增建
    工程」投標文件之「廠商印模單」上，而連同公司登記證、
    營利事業登記證及營造業登記證書影本，用以投標「鳥園增
    建工程」之情事。
  7.廖裕生於原審證稱：「（問：94年12月你是否有跟乙○○到
    慶豐銀行南投分行去？）應該有」、「（問：94年12月間，
    你跟乙○○去慶豐銀行南投分行做了什麼？）業務上有需要
    領錢的話，我們警衛需要陪同」、「（問：你跟乙○○去銀
    行領錢，領錢出來，你有將錢交給誰？）錢領出來，乙○○
    叫我拿給誰，我就拿給誰。我交給林博文」、「（問：在何
    處交付錢給林博文？）議會」、「交錢給林博文前，有無打
    電話給林博文？有」、「（問：將錢交給林博文，錢有無用
    何東西裝？）用購物袋」、「（問：購物袋是否是環保袋？
    ）類似」、「（問：你交多少錢給林博文？）我搬去而已，
    我也沒有點收」、「（問：交給林博文的錢，是否第一次去
    銀行，錢不夠，第二次再跟乙○○去銀行？）是的」、「（
    問：你把錢交給林博文時，有何人在場？）我拿錢進去的時
    候，乙○○在外面有看到」、「（問：你是在議會何處交付
    錢給林博文？）櫃台。（改稱）服務台」、「（問：你說錢
    用環保袋裝著，是何顏色的袋子？）好像是藍色的」、「（
    問：你在94年12月間跟乙○○去慶豐銀行南投分行去領錢這
    件事，是乙○○請你去的？）是的」、「（問：你剛才說拿
    錢給林博文，也是乙○○請你拿給林博文？）是的」、「（
    問：拿錢給林博文的時候，乙○○有無看到？）他在車上，
    應該有看到。」、「（問：為何不由乙○○自己拿給林博文
    ，而是交由你拿給林博文？）因為他在開車，他叫我拿下去
    ，我就拿給林博文，我也沒有覺得有什麼」、「（問：你去
    慶豐銀行南投分行領該筆錢時，是否有在第一次慶豐銀行沒
    有足夠現金，而沒有領到？）我是陪同乙○○去，期間我是
    跟他去兩次」、「（問：第一次去的時候，有沒有其他的駐
    衛警陪同一起去？）我不記得。印象中只有我有去」、「（
    問：95年度他字第654卷一第34頁中，你在那次筆錄提到說
    第一次還有其他駐衛警陪同去，當時所說是否屬實？）是的
    」、「好像是一次兩個」、「（問：第二天再去慶豐銀行，
    有無其他駐衛警陪同？）好像沒有」、「（問：那你有打電
    話給林博文說要拿錢給他？）有」、「（問：你有無說要拿
    何東西給他？）沒有」、「（問：他也沒有問你說要拿何東
    西給他？）沒有」、「（問：你拿給他的時候，購物袋是打
    開的或是拉鍊拉上？）購物袋沒有拉鍊，是打開的」、「（
    問：購物袋拿給他的時候，林博文是否能夠從購物袋馬上看
    出裡面是何東西？）應該可以」、「（問：他有無問你是誰
    叫你拿給他的？）他知道。我打電話給他，就把東西交給他
    」、「（問：你打電話給林博文時，有無說是乙○○要交給
    他？）有」、「（問：你打電話給他時，有無跟他說乙○○
    要交給他何東西？）沒有」、「（問：你只是跟他說乙○○
    要交給他一些東西或一項東西？）我只說問他在何處，麻煩
    他到服務台一下，我把東西交給他這樣的話。」、「（問：
    你在電話中沒有說要拿給他什麼東西，他在當面跟你拿東西
    時，也沒有打開袋子點收裡面的東西？）他有點收」、「（
    問：如何點收？）他算金額」、「（問：他有無當你面算金
    額？）好像是我算給他看」、「（問：你在交給林博文這些
    錢，而且在當場有點算的情形下，當時有無人在場看到？）
    乙○○在車上應該有看到。我沒有注意有無其他人看到，應
    該是有，但是時間太久了，我也不記得」、「（問：你交錢
    的地點是在服務台？）是的」、「（問：你說的服務台是一
    個公開，且人來人往的場合，你在那邊作點算的動作？）是
    的」、「（問：林博文也在那邊看你做點算的動作，沒有任
    何避嫌的情形？）因為我交給他，作點算的動作而已。服務
    台那時候都有服務人員，當時有無離開去辦事情，我也不記
    得」、「（問：約在服務台，是林博文跟你說的？）是我打
    電話給他，問他在何處，我說我到議會這樣。」、「（問：
    到底有無約在服務台？）我說不然你站到服務台這樣」、「
    （問：根據乙○○的帳戶出入資料，乙○○在94年12月9日
    中午去提領850萬現金，你們回到議會時，大約是幾點？）
    確定時間我不記得，如果去領錢的話，印象中那天應該是一
    個多小時左右」、「（問：議會中午休息時間？）12點到1
    點半」、「（問：這段時間服務台有無人？）中午有值班人
    員，是總務組排班的服務小姐，不一定是總務組的人，是議
    會裡面的人，中午會有兩個值班小姐。上班時間是一個至兩
    個人」、「（問：你交錢給林博文時，乙○○在議會何處？
    ）大門口外面」、「（問：當時在銀行點算的數目為何？是
    否850萬？）是850萬」等語（原審卷三第72-87頁）。
  8.施羽翔於95年6月20日調查站詢問時證稱：在94年12月間，
    戊○○因競選議員涉及賄選後，乙○○有找褚瑞麟、庚○○
    到我家商討如何因應司法單位調查，當時乙○○要求我和褚
    瑞麟如果遭約談時，要講是褚瑞麟向我借牌圍標，不要扯到
    乙○○和庚○○，那時候我才知道乙○○借牌圍標後面的人
    是庚○○等語（94年度他字第831號卷二第2頁至第7頁）；
    於95年6月21日偵查中證稱：94年12月間，乙○○通知我和
    褚瑞麟，他和庚○○到我家共同商談，如果遭調查時，要講
    說是褚瑞麟向我借牌的，不要牽扯到庚○○及乙○○等語（
    94年度他字第831號卷二第21至第27頁）；於原審證稱：「
    （問：當時議長戊○○94年12月競選議員，你們幾個人有無
    在你家談何事？）乙○○、褚瑞麟、我、庚○○，在我家泡
    茶聊天，詳細說什麼，我已經忘記了」、「（問：當時乙○○有跟你講說，如果有人問借牌的事，要說是褚瑞麟借的，
    不要扯到乙○○跟庚○○。對不對？）大概是這樣」、「（
    問：是否說借牌是褚瑞麟，而不要提到乙○○等人跟你借牌
    ？）當時是說不要說是他們向我借牌，而是褚瑞麟借牌」、
    「（問：94年12月你說你跟乙○○、陳信揚、褚瑞麟跟你在
    你家聊天，是何人提議的？）我不記得」、「（問：庚○○
    當天有沒有要你講什麼話？）因為我跟他不熟，我跟乙○○
    比較熟，所以我主要是跟乙○○、褚瑞麟在談」、「（問：
    所以那天主要是你跟乙○○、褚瑞麟三個人在談。他有沒有
    講什麼話，有沒有要你不能亂講話，還是說要做什麼事情？
    ）沒有，要怎麼講，可能只是叫我說牌是阿麟借去的，其他
    沒說什麼話，哪有說什麼話，說是阿麟借，我說好啊，借啊
    ，算阿麟借這樣而已，你聽得懂我的意思嗎。就是本來是乙○○出面要跟我借牌，這次是叫我說借牌的說是褚瑞麟這樣
    」、「（問：94年12月戊○○涉及賄選案後，乙○○有找褚
    瑞麟、庚○○到你家去討論，最後一句話你說你才知道乙○○借牌圍標，後面的人是庚○○，你這句話是什麼意思?）
    我是很單純的借牌給別人，但後來乙○○說如果有人問借牌
    的事，要說是褚瑞麟，我什麼也沒賺到。我也不知道那時候
    這樣講」等語（原審卷二第148-155頁、原審卷五第53頁）
    。
  9.褚瑞麟於95年6月20日調查站詢問時證稱：94年12月間戊○○因涉嫌賄選案件，乙○○在投票日後某日打電話要我到施
    羽翔住處，當時除了我、乙○○及施羽翔外，庚○○亦在場
    ，乙○○當時要我與施羽翔若遭調查，要我說850萬元是購
    買土地的錢，不是工程款，另「周邊景觀工程」說是我主動
    找施羽翔承作下包，而我匯款給乙○○之850萬元是「鳥園
    增建工程」之工程款，本來東山營造要匯錢到我帳戶，因我
    欠稅，所以我要東山營造改匯入羅秀端帳戶，我再要羅秀端
    改匯入乙○○帳戶內，實際是誰借牌要問乙○○，「鳥園增
    建工程」我向乙○○領取約396萬元工程款，「門前景觀工
    程」部分約領取90萬元工程款，乙○○另有找其他廠商施作
    部分工程等語（94年度他字卷第831號卷二第37頁至第39頁
    ）；於95年6月21日偵查中證稱：在「鳥園增建工程」及「
    周邊景觀工程」約向乙○○領取共400餘萬元工程款，在94
    年12月間，戊○○涉嫌賄選案件後，乙○○邀集我與施羽翔
    、庚○○在施羽翔住處，乙○○跟我說如果有警察問的話，
    要說850萬元是要買土地的，不是工程款等語（94年度他字
    第831號卷二第42-45頁）；於96年12月18日原審證稱：「（
    問：你在調查站為何說是議長的兒子打電話給你去施羽翔那
    邊？）那是乙○○跟我說的。那是乙○○打電話給我，在電
    話中說議長的兒子也在那邊，要跟我說話，說施羽翔也在，
    叫我過去」、「（問：那天在施羽翔那邊，庚○○有無在場
    ？）我不知道，我也沒有跟他說到話」、「（問：你在調查
    站為何說庚○○有在場？）都是調查員他們給我的資訊，說
    他們有在那邊，我也不知道」等語（原審卷三第122頁）。
  10.庚○○於97年4月11日原審審理時供稱：乙○○說的全部不
    實在，他說12月串證部分不實在，他曾經12月有來家裡找我
    爸爸，但是當時我爸爸不在，他當時有提到要介紹一個人要
    給我認識，我去的時候我也不認識施先生，旁邊的人我也不
    認識，他只介紹說施先生有在蓋房屋，也沒有提到說施先生
    有在標工程，我當時去時間很短，他們當時在閒聊，我覺得
    怪怪的，後來他們說了什麼我也不知道。他們只有提到一句
    話說最近有一件工程被調查，其餘我都不知道他們在談什麼
    ，我覺得我可能是被陷害的等語（原審卷五第52頁）。
  11.綜上：
  (1)依上開黃嶸鏗及黃三俊之證述可知，係因戊○○曾向黃嶸鏗
    表示要借牌投標南投縣議會工程，始由戊○○之座車司機黃
    三俊前往黃嶸鏗住處，向黃嶸鏗表示要拿取銓昌營造之營利
    事業登記證及公司大小章等投標資料後交予戊○○，此核與
    乙○○上開證述「鳥園增建工程」戊○○表示要自己找廠商
    圍標等語相符，是以戊○○確有與黃三俊向黃嶸鏗借用銓昌
    營造投標「鳥園增建工程」之事實。
  (2)自上揭黃三俊、劉文清之證述可知，係因丙○○向黃三俊表
    示要尋找廠商借牌，始由黃三俊介紹丙○○前往劉文清住處
    ，由丙○○向劉文清詢問借牌費用之計算等事宜，劉文清同
    意借牌後，遂將東山營造之營利登記證影本等要投標資料交
    給丙○○，且開標當天亦是丙○○以電話通知劉文清前往南
    投縣議會，是以黃三俊與丙○○確有向劉文清借用東山營造
    投標「鳥園增建工程」之事實。
  (3)再以黃三俊於原審證述：「（問：你自己或丙○○有無承包
    工程？）我自己沒有，就我所知，丙○○也沒有承包工程」
    等語（原審卷二第128頁）。丙○○辯稱只見過劉文清一次
    面，否認本身有借牌投標「鳥園增建工程」，則其何以向劉
    文清詢問借牌費用計算，進而借用東山營造牌照，自有疑義
    。對照乙○○上揭證述「鳥園增建工程」戊○○表示要自己
    找廠商圍標等語，及丙○○於95年8月7日調查站詢問時供稱
    ：我在南投縣議會是約雇人員，擔任秘書工作，工作執掌是
    替戊○○負責埔里地區（埔里、國姓、仁愛）的婚喪喜慶業
    務等語（95年度他字第654號卷二第143頁），可認丙○○借
    牌係戊○○授意而為。
  (4)在「鳥園增建工程」完工、東山營造領取工程款後，乙○○
    與廖裕生曾二次前往慶豐銀行埔里分行領款，第二次始由乙○○領得現金850萬元，且是由廖裕生聯繫林博文後，於94
    年12月9日中午，在南投縣議會服務台處，將裝在藍色購物
    袋或環保袋內之現金850萬元，由廖裕生交給林博文等情，
    乙○○及廖裕生上開證述均甚一致；另依慶豐銀行南投分行
    96年11月15日（96）慶銀投字第430號函所載：「本分行客
    戶陳君（按即乙○○）於94年12月8日下午2時30分左右來行
    表示欲提領現金800萬，當時查詢其往來紀錄，94年12月7日
    匯入款乙筆新台幣832萬元，由於陳君於本分行尚有小額信
    貸，經詢問是否結清其貸款（本金餘額約新台幣14248元）
    ，陳君表示暫時不還貸款；而該戶從未有大筆資金進出紀錄
    ，又不急於結清小額信貸，且少有客戶會要求提領鉅額現金
    ；另基於安全考量，勸誘其轉為匯款，但陳君仍要求提領現
    金，本分行以庫存現金不足，且已過台銀調撥現金時間（14
    ：30）為由，故請陳君於次日（94年12月9日）再來本行提
    領；當日（12/8）並依規定通報疑似洗錢交易」（原審卷二
    第223頁）。可知乙○○確有分別於94年12月8日、同年月9
    日二次前往該行提領現金，第一次該行以存款餘額不足為由
    未讓乙○○提領，第二次始提領850萬元之事實。故乙○○
    及廖裕生上揭證述憑信性甚高，乙○○有與廖裕生將「鳥園
    增建工程」剩餘之850萬元工程款交付予林博文之事實，堪
    予認定。
  (5)另在94年12月間，乙○○確實有因本案工程事宜，邀同庚○○、褚瑞麟前往施羽翔住處，一同討論本案若遭查獲時應如
    何因應之事，此經乙○○、庚○○、褚瑞麟、施羽翔上揭證
    述一致，此部分之事實亦足認定。
  (6)而戊○○既係向黃嶸鏗及指示丙○○向劉文清分別借用銓昌
    及東山營照之牌照，而投標「鳥園增建工程」；且詮昌營造
    支付押標金之南投市三和郵局號碼00000000000、面額4萬元
    及號碼00000000000、面額為50萬元之郵政匯票2紙均係乙○○具名購買，此有該匯票之申購單各1紙附卷可證（中機組
    卷第196頁至第197頁）；另依林博文於調查站詢問時證稱：
    我在南投縣議會擔任機要秘書，主要負責幫戊○○規劃選區
    服務及選舉組織架構，與庚○○、陳世鴻就像一家人一樣等
    語（95年度他字第654號卷一第73-77頁），足見林博文與戊○○之關係十分良好而緊密。乙○○於領得「鳥園增建工程
    」之剩餘850萬元工程款後，隨即與廖裕生一同返回議會，
    由廖裕生交付與戊○○有密切關係之林博文，自戊○○借牌
    圍標自係欲取得工程利潤，且林博文與「鳥園增建工程」並
    無關聯觀之，林博文收受該850萬元現金，係經戊○○之指
    示所為，應屬合理之認定。參以94年12月間，乙○○與戊○○之子庚○○、褚瑞麟、施羽翔，在施羽翔住處，一同討論
    本案若遭查獲時應如何因應之事，若本案與戊○○無關，則
    乙○○應無聯絡戊○○之子庚○○，戊○○之子庚○○亦無
    應乙○○之請而前往之理。由上可知，關於「鳥園增建工程
    」之投標以迄於押標金之購買及支付、施作及領取工程款，
    以及工程款之領取方式，均如乙○○上揭證述係由戊○○主
    導，而由其指示「白手套」乙○○所為。而「德慶營造」之
    投標資料部分，因戊○○曾向乙○○表示要自己借牌圍標，
    且投標之押標金臺灣銀行票號FF0000000支票亦係與戊○○
    所借之陪標廠商「銓昌營造」押標金票號00000000000、000
    00000000郵政匯票於92年12月30日均由乙○○具名購買（上
    開中機組卷第196頁至第197頁之郵政匯票申購單、中機組卷
    第202頁臺灣銀行支票申請書），故可認係由戊○○以不詳
    方式而取得來參與「鳥園增建工程」之圍標。戊○○辯稱未
    指示黃三俊、丙○○借牌圍標，亦未收受乙○○交付之850
    萬現金，丙○○辯以未向劉文清借牌云云，均非事實，所辯
    不足採信。
  12.林博文於調查站詢問時固證稱：我在南投縣議會擔任機要秘
    書，主要負責幫戊○○規劃選區服務及選舉組織架構，與乙○○是同事關係，而乙○○因經常不參加我所主持之晨報會
    議，我多次要求他也不聽指揮，所以我與他嚴重交惡，根本
    不可能要求他提領現金交給我，且94年12月8、9日我是在台
    北的立法院處理民眾陳情事件云云（95年度他字第654號卷
    一第73-77頁），並提出其於94年12月9日前往台北出差之出
    勤紀錄及南投縣議會員工出差請示單為憑（參95年度他字第
    65 4號卷一第78頁、第80頁）。然以林博文之職務係「規劃
    選區服務及選舉組織架構」，並無特定具體之工作內容；且
    林博文提出之南投縣議會員工出差請示單（95年度他字第65
    4號卷一第80頁），其於94年12月8至9日出差事由為「業務
    連繫」之籠統記載、出差地點「台北」。對照林博文於94年
    12月19日出差事由明確載明「拜訪立法院」、出差地點「台
    北」觀之（95年度他字第654號卷一第81頁），可見若林博
    文有確切之出差地點及出差事由，在出差請示單上應會詳實
    記載。故林博文於94年12月8、9日雖有出差，然而是否該二
    日均確實未在南投縣議會，尚難僅憑此籠統記載之請示單推
    論；至林博文稱其與乙○○交惡，不可能要求乙○○提領現
    金交予渠等語，然由上開乙○○與廖裕生之證述可知，850
    萬元現金係廖裕生與乙○○一同前往銀行提領後，由廖裕生
    與林博文連絡，亦由廖裕生交現金與林博文，此適足以說明
    為何乙○○未親自而係由廖裕生與林博文聯繫交款之理由。
  13.戊○○之辯護人辯稱：乙○○及廖裕生證稱在南投縣議會服
    務台交付850萬元現金不合常理云云。惟不知情之警衛廖裕
    生，陪同乙○○於94年12月9日12時3分許領得該鉅款後，隨
    即返回南投縣議會，而由廖裕生與林博文連絡，並交付現金
    與林博文收執之事實，已堪認定。乙○○、廖裕生與林博文
    均為南投縣議會人員，尤其直接交付收執款項之廖裕生與林
    博文，當時並不知悉交付該850萬元之緣由，而無刻意避人
    耳目，並無不合理之處，辯護人此部分所辯，尚不足資為被
    告戊○○何有利之認定。
  (二)「住宿所修建工程」部分：
  1.乙○○於95年6月21日偵查中證稱：「住宿所修建工程」領
    出之520萬元工程款，是在戊○○埔里服務處後方住處，我
    用灰色塑膠手提袋裝起來給他等語（95年度他字第654號卷
    一第21-26頁）；於原審證稱：「（問：92年12月30日有無
    到南投市三和郵局購買匯票，到臺灣銀行買銀行本票？）有
    。我買匯票跟本票是要標議會工程。還有家揚營造的陳信揚
    一起去」、「（問：買匯票及本票為何是你名義？）因為投
    標時，他們來不及，他們沒有準備，所以用我名義，當時說
    用他們名義會出事情，如果用我名義，如果出事，就可以說
    自己標也會標不到之類的」、「（問：你是否有營造商？）
    沒有。我跟家揚營造借牌」、「（問：是否曾經跟家揚營造
    借牌並投標並得標？）我有借牌但是投標我就不知道，都是
    我拿資料回來議會」、「（問：你是為了自己去借牌？）不
    是，我是為了戊○○借牌」、「（問：你把資料拿回來是拿
    給何人？）戊○○」、「（問：剛剛提到投標金，你買匯票
    及本票外，有無看到其他人有買匯票跟本票？）陳信揚也有
    買」、「當初家揚營造是我去借牌，後來家揚得標，他們去
    施作，是埔里一個人，我忘記名字，是議長發包，請他們施
    作」、「（問：實際承包商是向你領款？）是的」、「（問
    ：依照卷內資料，93年11月4日你到臺灣中小企銀埔里分行
    領取520萬元，不是580萬3千元，就這部分，情形是如何？
    ）有兩個款項，所以我有點搞亂」、「（問：住宿所工程，
    家揚營造在11月2日已經取得1130萬元，為何在11月4日只提
    領520萬交給你？）有部分的要給包商，尾款開營造廠的支
    票，所以要扣除」、「（問：93年11月4日11點26分，是你
    跟何人去銀行領款？）跟家揚營造的施羽翔」、「（問：你
    去領款之前，有無看過戊○○？）前一天有」、「（問：11
    月4日當天你離開議會，到臺灣中小企銀埔里分行，需時多
    久？）50分鐘至1小時」、「（問：從該銀行到戊○○家，
    多久？）5、6分鐘」、「（問：你跟施羽翔領520萬，為何
    知道戊○○在家，等你送錢過去？）前一天有聯繫」、「（
    問：你不知道戊○○93年11月4日上午都在議會主持大會？
    ）我忘記了，我到他家是中午11點多」、「（問：你領了
    520萬，直接到戊○○家？）是的」、「（問：當天你帶了
    580萬3千元，用何東西裝？）第一次（按即指93年11月4日
    領取之520萬元）我拿手提袋，第二次（按即指94年10月11
    日領取之580萬3千元）我用紙箱裝」、「（問：有關鳥園增
    建工程的押標金，及住宿所修建工程的押標金，是在同一天
    去購買匯票及台銀本票？）應該是，兩個案子好像是同一天
    開標」、「（問：印象中記得他帶我們去三和郵局，陳信揚
    是我帶去的，我沒有標過工程，也不知道匯票有限制，不能
    超過50萬，所以才有一張50萬，一張4萬，我買完之後，到
    臺灣銀行去購買）應該是陳信揚買一個金額，我買一個金額
    ，臺灣銀行的時候，也是他買壹份，我買壹份。是同一時間
    內一起去的」、「（問：完成這兩個工程所有押標金的匯票
    及本票的購買，陳信揚都有在場？）對」、「開始是戊○○
    叫我去借牌，要找一家比較有信用的，我就知道是戊○○要
    做」、「（問：這些下包商的工資你有無經手？）有」、「
    （問：何人將工資交給你？）戊○○」、「（問：剛才辯護
    人提到93年11月4日你說拿了520萬元到戊○○家，那次早上
    戊○○在縣議會主持會議，你有無印象？）我是大約中午送
    去的，我沒有印象當天戊○○是否在議會主持會議」、「（
    問：這兩次520萬、580萬3千元，你都是親自交給戊○○？
    ）是的」等語（原審卷三第157-188頁）。
  2.陳信揚於原審證稱：「（問：你經營的家揚營造公司有去投
    標南投縣議會的住宿所修建工程嗎？）有」、「（問：你自
    己去投標的嗎？）不是」、「（問：那你有把牌照借給別人
    標這工程嗎？）有」、「（問：你牌照是借給誰去投標這工
    程？）乙○○」、「（問：家揚公司去投標這工程，押標金
    是誰付的？）乙○○給我的」、「（問：乙○○在什麼時候
    給你押標金？）開標當天」、「（問：他是給你現金、還是
    匯票、還是本票？）現金」、「（問：南投縣議會住宿所修
    建工程實際上是誰在施作的？）不清楚，好像是乙○○他們
    自己執行的」、「（問：你說是乙○○跟你借家揚營造的牌
    ，是不是？）對」、「（問：乙○○有沒有跟你說他借牌要
    做什麼？）借牌作南投縣議會的住宿工程」、「（問：他說
    他要幫誰借？）議長」、「（問：議長是指在場的這位戊○○先生嗎？）是」、「（問：借牌給乙○○去做住宿所這工
    程，費用怎麼算？）費用就是10%」、「（問：就是要給付
    工程款的10%給家揚？）對。因為要開發票」、「（問：發
    票是誰要負責去拿來？）那時候是乙○○。乙○○那時候是
    對施羽翔。」、「（問：所以後續的部份你不了解，你只做
    到投標那裡？）對」等語（原審卷四第29-42頁）。
  3.此外，關於購買投標押價金之票據部分，陳信揚雖證稱：「
    （問：你想想投標當天92年12月30日有沒有到郵局或台灣銀
    行買匯票跟本票？）沒有。因為我之前有看起訴書上面簽名
    好像不是我的」云云（原審卷四第30-34頁）。惟「鳥園增
    建工程」銓昌營造支付押標金之南投三和郵局郵政匯票號碼
    00000000000、00000000000、面額4萬元、50萬元之申購單
    各1紙（中機組卷第196頁至第197頁），匯款人均為乙○○
    ，輸入電腦時間分別為92年12月30日9時2分31秒、同日9時3
    分23秒；「住宿所修建工程」銓昌營造支付押標金之南投三
    和郵局郵政匯票號碼00000000000、00000000000、面額50萬
    、6萬元之申購單各1紙（中機組卷第198頁至第199頁），匯
    款人均為陳信揚，輸入電腦時間分別為92年12月30日9時1分
    42秒、同日9時0分39秒，四張匯票前後購買時間相差不到4
    分鐘。而「鳥園增建工程」德慶營造支付押標金之臺灣銀行
    南投分行票號0000000、面額56萬元本行支票申請書（中機
    組卷第202頁），申請日為92年12月30日、申請人為乙○○
    ；「住宿所修建工程」德慶營造支付押標金之臺灣銀行南投
    分行票號0000000、面額54萬元本行支票申請書（中機組卷
    第203頁），申請日為92年12月30日、申請人為陳信揚，二
    張支票票號相接。又上開匯票及支票申請書上「陳信揚」之
    簽名，與原審96年5月15日準備程序筆錄上「陳信揚」（原
    審卷一第96頁）、97年3月30日準備程序筆錄上「陳信揚」
    （原審卷四第201頁、203頁、204頁）之親筆簽名比對，無
    論其勾勒、運勢、筆順、字形、結構等等，均甚為相似，上
    開申請人陳信揚購買之匯票及支票，應確係陳信揚親自購買
    無誤。由上可知，乙○○上揭所證，其係於同日與陳信揚前
    往南投三和郵局及臺灣銀行購買「鳥園增建工程」及「住宿
    所修建工程」之押標金，堪認屬實。
  4.施羽翔於95年6月20日調查站詢問時證稱：在南投縣議會辦
    理「住宿所修建工程」招標前，議會人員有找陳信揚洽談借
    牌圍標，陳信揚有問我意見，經我同意後借牌，住宿所剩餘
    之工程款520萬元是陳信揚告訴我乙○○會來拿錢，但我不
    知道乙○○拿工程款之用途；「住宿所修建工程」及「周邊
    景觀工程」我只負責將公司章程、執照等投標所需之資料提
    供給乙○○，其餘是由乙○○處理等語（94年度他字第831
    號卷二第2頁至第7頁）；於95年6月21日偵查中證稱：「住
    宿所修建工程」我有借家揚營造的牌照給乙○○投標，是乙○○找陳信揚洽談後再找我洽談，經我同意借牌給乙○○，
    得標後由何人施作我不清楚，93年11月4日在臺灣中小企銀
    埔里分行內提領該工程款之520萬元當場交付給乙○○，是
    用乙○○的手提箱裝，下游廠商的工程款是乙○○拿發票給
    我，並且跟我說要開多少金額，再開我本人的支票支付等語
    （94年度他字第831號卷二第21至第27頁）；於原審證稱：
    「（問：南投縣議會四樓廳舍及議員住宿所修建工程，你們
    有無去投標？）沒有」、「（問：那招標的時候你公司有去
    招標嗎？）有」、「（問：牌照借給誰？）乙○○」、「（
    問：請說明乙○○向你借牌的過程？）之前是陳信揚與他接
    觸，後來才換我接觸」、「（問：借牌費用如何計算？）百
    分之五實領」、「（問：這是誰跟你說借牌費用百分之五？
    ）是陳信揚跟乙○○講的」等語（原審卷二第141-150頁）
    。
   5.綜上證述可知，乙○○確有向陳信揚借用「家揚營造」之
     牌照供「住宿所修建工程」投標，且陳信揚當時已知悉係
     戊○○要借牌；「住宿所修建工程」之陪標廠商另有「銓
     昌營造」及「德慶營造」，該二陪標廠商之牌照，亦係戊○○所借用或以不詳之方式取得，戊○○確有以借牌投標
     之方式取得「住宿所修建工程」之承攬權。而戊○○借牌
     投標取得系爭工程，所圖者無非在於工程利潤，故乙○○
     於93年11月4日11時26分許，向施羽翔取得520萬元工程款
     之後，應確已交付予戊○○。甚在94年12月間，乙○○與
     戊○○之子庚○○、褚瑞麟、施羽翔等人，在施羽翔住處
     一同討論本案若遭查獲時應如何因應之事，已如上述（詳
     如理由貳五(一)、5），若本案與戊○○無關，則
     乙○○應無聯絡戊○○之子庚○○，戊○○之子庚○○亦
     無應乙○○之請前往之理。由此可知，關於「住宿所修建
     工程」之投標以迄於押標金之購買及支付、施作及領取工
     程款，以及工程款之領取方式，均係由戊○○主導，並由
     其指示俗稱白手套乙○○所為。
  6.戊○○之辯護人辯稱：戊○○於93年11月4日係在南投縣議
    會主持會議，根本不可能在該日中午出現在其南投縣埔里鎮
    住處云云。惟查，南投縣議會該日自上午9時35分許起至下
    午15時9分許止，固有召開第15屆第6次定期會第2次會議，
    惟該日會議戊○○僅任上午之會議主席，下午會議主席係由
    時任南投縣議會副議長吳棋祥為之，而該日上午由議長戊○○主持之會議，係於中午12時03分結束，此有原審卷附南投
    縣議會97年4月1日投議議字第0970001381號函、第15屆第6
    次定期會各次會議記錄（原審卷四第98-143、212-217頁）
    及本院卷附南投縣議會97年12月4日投議議字第0970005010
    號函及所附會議記錄（本院卷一第186至231頁）可稽。足認
    戊○○93年11月4日雖在南投縣議會主持會議，然戊○○僅
    任上午之會議主持，且於中午12時03分上午會議結束，則辯
    護人辯稱93年11月4日戊○○在南投縣議會主持會議，該日
    中午不可能在南投縣埔里鎮住處，即無可採，此部分所辯，
    無從採為被告有利之認定。
  (三)「周邊景觀工程」部分：
  1.乙○○於於95年6月21日偵查中證稱：在門前意象周邊景觀
    工程發包前，戊○○在議會裡面告訴我，要我去找特定廠商
    來施作門前意象周邊景觀工程，但施作廠商需要支付2百萬
    元的回扣給戊○○，如果廠商不願意做的話，戊○○就叫我
    去借牌來圍標，戊○○要自己承作。我就去找家揚公司的股
    東陳信揚，陳信揚原本願意承作，要支付2百萬元的回扣給
    戊○○，後來庚○○到家揚公司拿牌照要去投標時找不到陳
    信揚，家揚公司實際負責人施羽翔不知我與陳信揚的約定，
    拒絕把公司牌照交給庚○○。隔天，戊○○在議會把家揚公
    司不願意把牌照交給庚○○的事情跟我說，叫我去處理，因
    為我聯絡不到陳信揚，我就直接去找施羽翔，向施羽翔借牌
    照圍標，另外去拜託施羽翔去借1支牌來陪標，戊○○會支
    付施羽翔總工程款百分之5作為借牌費，施羽翔有同意，隔
    天中午我再去找施羽翔拿家揚公司的牌照及施羽翔所借之鴻
    溙公司的牌照，拿回來議會後交給戊○○；戊○○另透過陳
    惠民建築師去借另1家公司的牌照來陪標，投標時3家廠商的
    押標金都是戊○○出的，1家是用現金，1家是用台灣銀行的
    本票，1家是用南投郵局的匯票，後來家揚公司得標，工程
    後來是戊○○交待我去找褚瑞麟來施作，工程款最後是由施
    羽翔領出來後，由我和施羽翔銀行提領現金約580萬元，我
    親自把580萬元拿到戊○○家交給戊○○等語（94年度他字
    第831號卷一第123-126頁）；於95年8月1日偵查中證稱：「
    周邊景觀工程」領出之580萬3千元工程款，也是在戊○○埔
    里服務處後方住處，我用紙箱裝起來交給他，當時沒有其他
    人在場等語（95年度他字第654號卷一第21-26頁）；於原審
    證稱：「（問：你剛剛提到門前意象及週邊景觀工程，你領
    了520萬，是何人給你這筆錢？）跟家揚營造到埔里的銀行
    領現金之後，直接拿到埔里議長家」、「（問：這個520萬
    、580萬，是否都是工程款？）是的」、「（問：是何人指
    示你領錢出來？）鄭議長」、「（問：有關周邊景觀工程，
    是由你出面借牌？）家揚營造是我借的，其他的不是我借。
    」、「（問：你跟家揚營造何人借的？）剛開始跟陳信揚，
    後來跟施羽翔談」、「（問：決標之後，是何人在現場施作
    ？）褚瑞麟」、「（問：這個工程從頭到尾都是褚瑞麟施作
    ？）應該是，有部分是他的，有部分是我們這邊發小包給第
    三人」、「（問：家揚營造取得工程款後，提領多少錢給你
    ？）一個520萬，一個580萬元，我有點搞亂」、「（問：94
    年10月11日上午10點49分，家揚營造從帳戶領615萬元，家
    揚營造將580萬3千元交給你，是否屬實？）是的」、「（問
    ：當時除了你跟施羽翔外，有無其他人？」沒有」、「（問
    ：你出發到銀行前，有無看到戊○○？）有電話聯絡」、「
    （問：他當時人在何處？）在家」、「（問：當天你帶了58
    0萬3千元，用何東西裝？）第一次我拿手提袋，第二次（按
    即97年10月11日領款580萬3千元）我用紙箱裝。」、「（問
    ：議會門前意象及週邊景觀工程這件議長有無交代你去借牌
    ？）有」、「（問：後來找何人？）家揚營造」、「（問：
    後來廳舍及住宿所工程及門前意象及週邊景觀工程有部分工
    程款，你交給誰？）交給戊○○，是戊○○指示我交給他」
    、「（問：這兩次520萬、580萬3千元，你都是親自交給戊○○？）是的」等語（原審卷三第161-188頁）。
  2.施羽翔於95年6月20日調查站詢問時證稱：在南投縣議會辦
    理「住宿所修建工程」招標前，議會人員有找陳信揚洽談借
    牌圍標，陳信揚有問我意見，經我同意後借牌，投標當天陳
    信揚通知我親自出席，結果該工程由家揚營造以1130萬得標
    ，之後「周邊景觀工程」就仍然由家揚營造出借牌照給乙○○，由褚瑞麟負責施作；「周邊景觀工程」於93年12月間招
    標前，庚○○有來找我，要向我借牌照圍標「周邊景觀工程
    」，但是我不了解狀況，且與庚○○不認識，所以我拒絕，
    後來乙○○到我家找我，表示如果要承包「周邊景觀工程」
    需支付200萬元回扣，是「上面」要的，但我告訴他我沒有
    錢，必須完工請款後才可以支付，但乙○○不答應，表示不
    然就以借牌圍標方式處理，我同意後，在「周邊景觀工程」
    投標當天乙○○通知我親自出席，家揚營造順利以741萬元
    得標，該工程是褚瑞麟施作，乙○○擔任監工，「周邊景觀
    工程」投標前，乙○○除向我借牌外，還問我有無其他牌照
    可以借用，後來我向鴻溙營造負責人張志鴻借牌，投標「周
    邊景觀工程」押標金我沒有出資，應該是乙○○處理的；「
    住宿所修建工程」及「周邊景觀工程」我只負責將公司章程
    、執照等投標所需之資料提供給乙○○，其餘是由乙○○處
    理等語（94年度他字第831號卷二第2-7頁）；於95年6月21
    日偵查中證稱：「周邊景觀工程」我出借家揚營造的牌照給
    乙○○投標，時間在發包前1、2個月左右，庚○○是在乙○○之前，到我家找我洽談，我沒有借給他，因為我不認識他
    ，乙○○當時跟我說原本是叫庚○○過來談的，我拒絕後才
    叫乙○○出面，乙○○表示如果有標到工程，他們的人要20
    0萬回扣，我告訴他我沒錢，希望完工後再支付，乙○○不
    同意，才改以借牌方式投標該工程，該工程是褚瑞麟施作，
    工程款695萬2978元於94年10月4日支票，94年10月7日入帳
    ，於94年10月11日扣除80餘萬之材料費及工程款百分之5即
    34萬7千元之借牌費後，其餘款項在台灣中小企銀埔里分行
    當場交給乙○○，乙○○用手提箱裝現金，乙○○有要我幫
    忙找其他廠商來陪標，我向鴻溙營造負責人張志鴻的弟弟借
    牌陪標，「住宿所修建工程」及「周邊景觀工程」押標金是
    何人支付我不清楚等語（94年度他字第831號卷二第21-27頁
    ）；於原審證稱：「（問：南投縣議會門前意象及周邊景觀
    工程的工程，你們公司有無去投標？）有」、「（問：是何
    人投標？）過程我不了解，我是借牌給別人。我沒有去投標
    」、「（問：南投縣議會門前意象及周邊景觀工程，乙○○
    有無去你家談工程回扣的事情？）之前是股東陳信揚跟他談
    ，我比較不了解，是陳信揚回來才跟我說。陳信揚說工程多
    少，我跟陳信揚說資金沒有那麼多，是陳信揚再跟他談說要
    怎樣」、「（問：乙○○有無當面跟你說工程回扣的事情？
    ）沒有。但是陳信揚有說，我說沒有錢」、「（問：有關乙○○跟陳信揚談借牌條件，你確實沒有在場，是事後聽陳信
    揚說的？）是的」、「（問：南投縣議會門前意象及周邊景
    觀工程，你牌借給誰？）乙○○」、「（問：乙○○借牌時
    ，有無其他人在場？）沒有。他是跟陳信揚接觸一些，跟我
    接觸一些」、「（問：乙○○跟你談回扣的事，是在什麼時
    候？）他是跟陳信揚談，回來陳信揚再跟我說的」等語（原
    審卷二第145- 152頁）。
  3.綜上證述可知，於「周邊景觀工程」投標前，乙○○向陳信
    揚表示「上面」的人要收取回扣200萬元，而要以「家揚營
    造」投標，陳信揚並將此事告知施羽翔後，戊○○之子庚○○前往施羽翔住處要向施羽翔拿取家揚營造參與投標之相關
    資料，惟遭施羽翔拒絕，乃由乙○○前往拿取之事實，以庚○○並非議會人員，其應無可能聽從乙○○之指示行事，而
    乙○○之長官即係戊○○，故乙○○證述係戊○○要找廠商
    施作，並收取回扣200萬元，後始有其子庚○○前往施羽翔
    住處拿取「家揚營造」相關資料之行為，其憑信性甚高。此
    外，由戊○○借牌投標自係欲取得工程利潤觀之，戊○○借
    牌之家揚營造領得工程款後，乙○○於94年10月11日10時49
    分許，在向施羽翔取得520萬元之工程款後，確係交付予戊○○，且在94年12月間，乙○○與戊○○之子庚○○、褚瑞
    麟、施羽翔，在施羽翔住處一同討論本案若遭查獲時應如何
    因應之事，已如前述，若本案與戊○○無關，則乙○○應無
    聯絡戊○○之子庚○○，戊○○之子庚○○亦無應乙○○之
    請而前往之理。由上可知，關於「周邊景觀工程」之投標以
    迄於押標金之購買及支付、施作及領取工程款，以及工程款
    之領取方式，均係由戊○○主導，並由其指示白手套乙○○
    所為，關於施羽翔向張志聰借用「鴻溙營造」之牌照圍標「
    周邊景觀工程」，亦如乙○○證述，係戊○○指示乙○○所
    為。
  (四)按投標廠商有借用他人名義、證件投標之情形，於開標前發
    現者，應不予開標，開標後發現者，應不決標予該廠商，決
    標或簽約後發現者，應撤銷決標、終止契約或解除契約，政
    府採購法第50條第1項第3款、第2項分別定有明文。戊○○
    違背上開規定，就上述「鳥園增建工程」、「住宿所修建工
    程」、「周邊景觀工程」借牌投標，並因而得標，仍分別於
    93 年1月12日、93年1月15日、93年12月25日在總務組組員
    徐銘圻擬具之簽呈上核可由其所借牌之「東山營造」及「家
    揚營造」得標，及分別於93年1月16日、93年1月19日、93年
    12 月31日就上揭三件工程與東山營造、家揚營造簽立工程
    契約書，並於完工後取得工程款，詳如前述，嚴重違背政府
    機關採購招標程序，本在求多數廠商透過彼此競爭，由符合
    資格及最接近核定底價者取得締約機會之目的，反而利用職
    權私相授受，對於公務員操守之廉潔，國家機關之公信力，
    及工程之品質而言，均足生嚴重之損害，戊○○及乙○○所
    為，自屬經辦公用工程舞弊甚明。而戊○○自「鳥園增建工
    程」取得之850萬元，應扣除施工期間乙○○轉交褚瑞麟之
    396 萬元；自「周邊景觀工程」取得之580萬3千元，亦應扣
    除施工期間乙○○轉交褚瑞麟之90萬元，始為戊○○實際獲
    利，連同「住宿所修建工程」取得之520萬元，戊○○合計
    因上開工程舞弊行為取得不法利益高達1464萬3千元。
  (五)「網際網路工程」部分：
  1.陳式俊於95年6月21日偵查中證稱：93年間為了因應公文
    橫式書寫及公文管理系統，編列480萬預算，我把預算簽核
    後，戊○○說要建立一套議會議事資訊網際網路系統，指示
    我將預算改為3800萬元，但沒有給我採購項目的資料，我只
    有在明細表表明要用議事影像系統所需經費為3800萬，未標
    明各項明細，94年1月12日戊○○叫我進議長室，當時丁○○在議長室，議長跟我說議事影像系統採購案如果不懂就問
    丁○○，94年1月17日丁○○拿議事影像系統標案的電子檔
    給我，裡面有設備清單，我就依據這個清單打簽呈送核表示
    要採購這些設備，因為戊○○在94年1月20日就要我簽報購
    買清單上之設備，所以我沒辦法訪價，辦理採購時就依據丁○○給我的設備清單來辦理採購，是戊○○交辦的等語（94
    年度他字第831號卷三第1-3頁）；於原審證稱：「（問：
    94年為何要辦理網際網路工程？請說明緣由？預算經過情形
    ？）93年編列預算，第一次編列480或450萬元，我忘了，議
    長有意思要將議事錄及提案資料轉成電腦檔，有說要列入94
    年的執行，將預算改編為3800萬」、「（問：94年預算金額
    3800萬元是何人指示？）是議長」、「（問：當時議長是何
    人？）戊○○」、「（問：你在94年1月20日是否有寫公文
    ？﹝提示95他654卷第70頁公文及附件﹞）是的」、「（問
    ：公文附件是如何來？）附件是有一位丁○○先生提供」、
    「（問：他提供給你，你有無修改附件資料？）有做少許修
    改，修改部分我忘了，我是將裡面認為不妥的部分刪掉，數
    量我沒有刪減」、「（問：調查站有扣到記事本，除了記事
    本外，有無查扣到其他東西？）電腦檔裡面有燒成一片光碟
    片」、「（問：你的筆記本內，記載說蔡先生94年1月12日
    下午兩點在議長室，是何意思？）那是我的工作日記簿，記
    事本是有時候簽的時候，1月12日好像是議長找我上去，蔡
    先生在場，他有說明要作議事影像網際網路化的要做哪些東
    西，我有提到公文系統是否含到這裡面來做」、「（問：當
    時議長有無說何話？）這個工程比較屬於專業部分，我有跟
    議長說，我的專業能力，可能比較不夠，議長叫我請教蔡先
    生」、「（問：筆記本裡面記載94年1月17日下午2點20 分
    ，送規格文件電子檔，是何意思？）那時候講完約個時間，
    說要送，怕忘記時間，所以將要送的時間記下來，蔡先生1
    月17日下午有拿壹份電子檔，將這件案子的配備、裡面要做
    的內容規格都記載裡面。」、「（問：電子檔的內容為何？
    ）記載議事影像系統裡面的硬體規格、軟體規格」、「（問
    ：電子檔內容是否同94他831號卷二第140至172頁的內容？
    ）內容很像，應該不是這個檔案，那天送來給我的只有第二
    部分，第一部份沒有」、「（問：是否同1月20日公文附件
    的內容？）是的」、「（問：你的筆記本，寫『94年1月20
    日下午二時議長找來談』是何意思？）那時候是問工程是否
    已經簽辦出去」、「（問：1月20日公文附件，設備清單、
    產品名稱、數量，這個跟丁○○提供的電子檔規格、設備清
    單、產品名稱是否相同？）是的」、「（問：94年1月17 日
    下午2點丁○○送一份電子檔，是你跟丁○○講的叫他送過
    來，還是丁○○主動送來？）12日那天在議長室丁○○先生
    有提到會送壹份電子檔過來。是他送過來，不是我叫他送的
    」、「（問：他送電子檔過來給你的用意為何？）那時候議
    長有交代要執行這工程，丁○○送一份電子檔來，議長要我
    依他的電子檔當附件簽辦，我在第一份簽裡面有記載奉議長
    指示簽辦這個工程」、「（問：95年度他字第654號卷二第
    70頁94年1月20日公文，所謂奉議長交辦是這個簽？）是的
    」、「（問：你剛說是奉議長指示什麼？）是奉議長交辦，
    不是指示。就是說明第二奉鈞長交辦提升影像資訊系統WEB
    版本，以利民眾查詢，提升功能及強化網路工程安全性，其
    詳細內容如附件所述」、「（問：你從丁○○收到電子檔後
    ，有將電子檔交給議長看過？）沒有」、「（問：所以丁○○沒有提供該電子檔給你的話，你沒有辦法寫出影像資訊系
    統的具體設備，數量跟規格？）如果我們比較不清楚的話，
    可能會問其他議會有無相同案子，如果要我們自己寫可能有
    問題」、「（問：所以你才希望丁○○協助你？）我沒有主
    動要求他給我檔案」、「（問：但是你對他給你檔案，協助
    你完成94.1.20簽呈所需要的附件，你並沒有拒絕？）1月12
    在議長室裡面他就說要送一份檔案過來」、「（問：議長是
    否懂電腦？）議長不懂」、「（問：丁○○給你的電子檔，
    上面有該設備的金額？）我記得細項沒有。只有總額裡面有
    金額，我有刪除金額，我忘記金額是多少」、「（問：你刪
    除金額的依據為何？）簽呈不需要金額」、「（問：在94月
    1 月17日你拿到電子檔前，有無跟丁○○先接觸，瞭解他們
    公司有做議會議事影像系統？）拿到電子檔之前，在1月12
    日在議長室有聊到他們有承作其他議會類似工程，在之前來
    的時候，不知道有一個小型工程不知道是否他做的，有接觸
    過他，有見過面。我記不起來在93年6、7月間他是否有來跟
    我談過影像系統的事情」、「（問：94年1月12日跟議長、
    丁○○在議長辦公室裡面，有無談到公文電子化要如何處理
    ？）我有請示議長說公文電子化是否要放到這個案子處理，
    但是丁○○有說這是不同的領域，如果要放在一起的話，比
    較有問題」、「（問：電子公文預算要如何處理，當時有無
    談？）當時丁○○說5、60萬，就可以完成，我當時認為不
    只這個錢，要另外成立一個案子有困難」、「（問：公文電
    子化系統最後執行金額？）公文電子化跟議事影像系統合在
    一起一個標案，得標後總務那邊有價格分析表，但是我沒有
    看到，我不曉得」、「（問：後來有無照你的意見將公文電
    子化系統放在建置案裡面完成？）我在94年1月20日簽裡面
    ，說明一有說要做公文電子化系統一起執行，議長有批可」
    、「（問：南投縣議會，94年度資訊預算是你在93年編列？
    ）是的」、「（問：大約是93年幾月？）大約在93年9、10
    月」、「（問：你一開始提出要編列的資訊預算是做何工程
    ？）是做公文電子化系統，還有更換一些電腦」、「（問：
    是何人指示要做議會議事影像網際網路化系統？）是議長」
    、「（問：編列多少預算是何人決定？）那時候是議長指示
    3800萬。連同我在公文電子化編列的4百多萬一起編列為380
    0萬」、「（問：所以，你本來有寫預算書是寫480萬？）有
    ，那張已經到會計室，我不知道隔了多久，議長說要做這個
    議事網際網路化系統後，我才重新寫一張預算書」、「（問
    ：94年1月12日下午兩點在議長室在場人是議長、你、丁○○？）是的」、「（問：是議長找你去，你才發現丁○○在
    場？）是的」、「（問：當時談何事？）談要做什麼，做起
    來有什麼效果，還有講到公文的問題」、「（問：當時是何
    人提到要丁○○交出規格電子檔？）這部分我不敢確定，丁○○那時候說過幾天會拿電子檔給我，議長有無提到這部分
    我不曉得」、「（問：你在記事簿上面，寫到94年1月20日
    下午2時，議長找來談，是議長找你的意思？）是的」、「
    （問：同一天你上簽是在議長找你之前或之後寫的？）是之
    前就上簽，簽是當天早上寫的」、「（問：你剛才說議事影
    像網際網路這部分不是你的專長，94年1月12日丁○○在議
    長室有跟你提過這個部分的系統，94年1月17日丁○○又將
    該系統規格資料送給你，94年1月20日你的簽就是以丁○○
    的電子檔資料作為附件？）是的」、「（問：既然網際網路
    你不擅長，議會決定要做，你為何沒有去向別人請教、徵詢
    ，而直接以丁○○的資料作為附件？）之前議長要我以丁○○的資料簽辦，我們也會去詢問，我在簽的時候，有請議長
    明示招標方式，如果是公開招標，我們要開規格，我再去問
    其他的人，因為議長批評選，我們就可請委員審規格」、「
    （問：3800萬是議長告訴你編列這個金額？）是的」、「（
    問：你有無去詢價過這個金額合不合理？）他告訴我要做這
    個編列預算，細項要做什麼，當時我不清楚，所以沒有辦法
    詢價，議會之間有聯繫，其他議會有做過，他們的金額大約
    是這些」、「（問：丁○○在95年6月20日在調查站筆錄，
    提到93年6、7月，他有到議會拜訪你，介紹議事影像系統，
    後來經過你的安排，辛○○到議會向議長簡介該系統，是否
    實在？）我沒有安排他們見面，他們6、7月有無上來找我，
    我就不清楚」等語（原審卷二第34-48頁）。
  2.辛○○於95年8月1日偵查中證稱：治科公司參與「網際網
    路工程」有支付工程回扣款給戊○○，之前透過朋友介紹認
    識戊○○，約在93年8、9月間我去南投縣議會拜訪戊○○，
    並向他簡介議會資訊網際網路工程，當時我有向他提到一般
    估價是4千多萬，價格可以再協調，當時戊○○向我表示要5
    ，我知道他要工程回扣款5百萬，我有同意，事後我把戊○○要5百萬回扣這件事情告訴丁○○，並告訴丁○○這個工
    程以後直接跟陳式俊聯繫，這個工程在完成第三期請款之後
    ，約94年7月間戊○○打電話給我，問我何時要到南投縣議
    會，我就知道他要拿工程回扣款，我要丁○○向會計龔淑如
    請領5百萬元，過沒幾天我才和丁○○把5百萬元拿到南投縣
    議會議長辦公室交給戊○○，卷附94年8月2日、會計科目南
    投、摘要Green、金額5百萬元之轉帳傳票就是支付戊○○工
    程回扣款之金額等語（95年度他字第654號卷二第56-58頁）
    ；於原審證稱：「（問：在庭被告戊○○是否認識？）我
    在調查局有說是朋友介紹，我要推廣議會影像業務這樣」、
    「（問：你說戊○○當時有點頭，有比手勢，手勢如何比？
    ）比五」、「（問：他比這手勢，你知道是何意思？）他嘴
    巴有稍微說五，我說是否5百的意思，他點頭」、「（問：
    這件你後來有指示丁○○說多少的報價？）4千多萬」、「
    （問：後來有無減價？）3800萬」、「（問：你叫丁○○領
    500萬出來，流向為何？）我跟丁○○一起拿給戊○○。我
    們拿到議會給他」、「（問：這個轉帳傳票是領款伍佰萬，
    94年8月2日領出，領出後錢是何人保管，多久才拿給戊○○
    ？）我同意，丁○○去領錢，領出來都是丁○○保管，我跟
    丁○○一同去交付」、「（問：94年8月2日領出後，過了多
    久才交給戊○○？）我記得是8月份，但是我不記得是哪天
    。而且錢也是丁○○保管。當時我同意，是丁○○去領錢」
    、「（問：轉帳傳票上Green的人是指何人？）丁○○」、
    「（問：94年8月你們到南投議會議長辦公室，交錢給戊○○多少錢？）500萬」、「（問：你為何要交付戊○○500萬
    ？）怕不能驗收」、「（問：你在議長辦公室交500萬給戊○○，現場有何人？）現場只有我們三人」、「（問：你有
    跟丁○○說這件工程，請丁○○到議會找何人接洽？）有。
    找陳式俊處理」、「（問：是何人跟你說找陳式俊？）是我
    跟議長溝通後，議長指示跟資訊室的人聯絡」、「（問：你
    們交500萬給戊○○，是用何東西裝？）好像是一個袋子，
    我真的忘記了」、「（問：）當時檢察官問你你們公司參與
    資訊網路系統，是否有支付工程回扣給戊○○，你答說有，
    是否屬實？）有，我說了是500萬」、「（問：比這個動作
    時，有何人在場？）議長跟我。我不記得丁○○是否在場」
    、「（問：五為什麼不是伍拾或五萬呢？）我剛剛有說當時
    他嘴裡有說五，我問說是否500萬，他有點頭」等語（原審
    卷二第87-101頁）；於本院證稱：「在本件（指網際網路
    工程）投標當時，你在治科公司擔任何種職務？）協理，當
    時負責人是黃三福，但本案之後負責人就變成是我。本案全
    都是由丁○○負責，我協助」、「（問：丁○○向你知會的
    過程中，有無提及他與誰接觸？）有，他有提到議長戊○○
    」、「（問：你們公司究竟有無送回扣給議會人員？）有。
    」「（問：回扣款是多少？）五百萬元」、「（被告戊○○
    問：你說你有送錢到議會給我，時間是在幾月幾日？）應該
    在九十四年八月八日、八月九日附近那幾天，但詳細情形還
    是要問丁○○」、「（被告戊○○問：你能否確定就是在九
    十四年八月八日或八月九日這二日？）因時隔已久，我無法
    確定」、「（問：你在原審曾證述：『他（戊○○）嘴巴有
    稍微說五，我說是否五百的意思，他點頭』，是否屬實？〈
    提示原審卷三第九○頁筆錄〉）對，我當時有這樣說，當時
    情況確實是這樣，我原審所述內容是實在的」、「（問：你
    是否記得去送回扣的詳細時間？）大概在那附近，我不敢肯
    定」、「（問：你當時交付的五百萬元都是現金、支票，還
    是支票加現金？）五百萬元都是現金」、「（問：你和丁○○交款之地點是在何處？）在議會，議長辦公室」等語（本
    院卷二第9-14頁）。
  3.丁○○於95年6月20日調查站詢問時證稱：93年6、7月間
    ，我前往南投縣議會拜訪陳式俊，向他介紹治科公司的「議
    會議事影像系統」，後經過他的安排，由辛○○前往南投縣
    議會向議長簡介本系統，我最初拜訪陳式俊時，有提供工程
    細項及單價表給他，印象中總工程費用約為4000萬元，94年
    1月12日我有在南投縣議會議長辦公室與陳式俊會面，當時
    是辛○○向我表示已與戊○○約好，要我去找戊○○，將簡
    報資料交給戊○○，我抵達後，在議長室向戊○○簡報本案
    ，後來戊○○找陳式俊到其辦公室，將簡報資料交給陳式俊
    ，當場向陳式俊表示如果以後有問題，直接找我連絡；於94
    年1月17日我是以隨身碟將內含工程項目及金額的檔案交給
    陳式俊，有列出總金額為3800萬元，此金額是辛○○決定的
    ，而「網際網路工程」的招標須知、需求規範、評選辦法等
    是由我依過去的案子略加修改製作，卷附之南投縣議會議事
    影像網際網路化資訊系統建置案招標文件（草案）是我提供
    予陳式俊之電子檔資料內容（94年度他字第831號卷二第81-
    86頁）；於95年6月21日偵查中證稱：94年1月12日有前往
    南投縣議會戊○○辦公室，與戊○○及陳式俊見面討論「網
    際網路工程」事宜，戊○○當天在辦公室內向陳式俊表示該
    工程之相關問題均與我討論，卷附南投縣議會議事影像網際
    網路化資訊系統建置案招標文件（草案）是我在94年1月17
    日用隨身碟給陳式俊，總價是3800萬元，我故意將開發時程
    定為4個月，陳式俊的招標草案也是訂成4個月等語（94年度
    他字第831號卷二第108-112頁）；於95年8月1日偵查中證
    稱：治科公司參與「網際網路工程」有支付工程回扣款給戊○○，辛○○在93年底告訴我可以直接和陳式俊聯絡，當時
    辛○○就有告訴我戊○○要5百萬元工程回扣，並要我向戊○○確認這5百萬元有無問題，之後我來找陳式俊有上去找
    戊○○但我不敢直接這樣問，所以我有問戊○○說辛○○要
    我問你這個案子有沒有問題，戊○○回答我說沒有問題，要
    我好好做，並且要我以後直接找陳式俊聯絡，94年8月2日辛○○要我去向會計領一筆5百萬元要給戊○○當工程回扣款
    ，領了後我保管了幾天，辛○○要我開車帶這5百萬元載他
    到南投縣議會，到了南投縣議會後就直接到議長辦公室，我
    將裝有5百萬元的斜背包交給戊○○，戊○○把5百萬元拿走
    後把斜背包還給我，過沒多久我們就返回高雄，卷附94年8
    月2日、會計科目南投、摘要Green、金額5百萬元之轉帳傳
    票就是支付戊○○工程回扣款之金額等語（95年度他字第65
    4號卷二第56-58頁）；於原審證稱：「（問：你跟辛○○
    一起去拜會議長時，辛○○有無作簡報？）辛○○沒有做簡
    報，好像他之前單獨有做簡報」、「（問：辛○○作簡報完
    ，回公司有無說戊○○表示什麼？）沒有確定的表示」、「
    （問：這是何意思？）他說有機會做到那個案子這樣，但沒
    有明白表示」、「（問：94年8月間你有跟龔淑如一起去銀
    行領公司的錢？）有」、「（問：轉帳傳票會計科目為南投
    ，摘要Green是何人？）是我」、「（問：你有跟公司會計
    龔淑如領這筆伍佰萬現金出來？）有」、「（問：這伍佰萬
    是分幾次領？）一次」、「（問：你之前說分兩次，一次領
    300萬，是在九如分行，到七賢路分行領200萬，總共500萬
    ，是否屬實？）這是同一天領的，只是分兩個分行去領。」
    、「（問：這500萬領出後，流向為何？）拿到南投這邊」
    、「（問：跟何人拿到南投？）跟辛○○」、「（問：拿錢
    來南投交給誰？）交給議長」、「（問：是在何處交付給議
    長？）議長室」、「（問：你們為什麼要交付50 0萬給議長
    ？）這我也不是很清楚，應該算是佣金」、「（問：你說辛○○說要支付回扣500萬給戊○○，是否屬實？）是的」、
    「（問：你交付500萬給戊○○，是用何東西裝？）手提袋
    ，是我準備的手提袋」、「（問：當時說是斜背式公事包是
    否屬實？）是的」、「（問：95年度他字第654卷二第10頁
    筆錄說93年底，辛○○說戊○○有向辛○○表示說要標得工
    程，要支付500萬回扣，是否屬實？）是的」、「（問：提
    示94年度他字第831卷第83頁，你說『當時是本公司實際負
    責人辛○○向我表示，他已經跟戊○○約好要我在該日（94
    年1月12日）某個時間，去找戊○○，將簡報資料交給戊○○，當我單獨抵達南投縣議會時，我先找陳國忠秘書表明來
    意，經陳秘書引薦議長後，就在議長室簡報本案，後來議長
    當場找陳式俊來辦公室，將簡報資料交給陳式俊，並當場向
    陳式俊表示本標案如果有問題，直接找你聯絡』，是否屬實
    ？）是的」、「（問：在94年1月12日前往戊○○辦公室作
    簡報，辛○○並沒有同你前往？）是的，但是那天沒有做簡
    報，只是帶資料過去」、「（問：你之後94年1月17日，將1
    份電子檔交給陳式俊，是否屬實？）是的」、「（問：該日
    有無碰過戊○○？）不記得」、「（問：所以你確定是在94
    年8月2日領到這筆錢？）時間我不能確定，但是傳票上記載
    8月2日，所以應該是在那天領到」、「（問：你是在領到錢
    當天，或第二天，或第三天或之後，到南投交給被告戊○○
    ？）時間我不記得」、「（問：從你拿到錢到拿給戊○○到
    底隔多久？）大約5到15天之間」、「（問：你在拿錢到南
    投縣議會給戊○○，你有親眼看到戊○○？）有」、「（問
    ：地點在何處？）在議長室」、「（問：總共幾位在場？）
    三位。是我、辛○○、戊○○，沒有其他人在場」等語（參
    原審卷三第102-117頁）；於本院證稱：「（問：關於該
    件投標案〈指網際網路工程〉，你們公司的主導人是誰？）
    我和辛○○等二人」、「（問：你們公司有無送回扣款給戊○○？）有」、「（問：何時送的？）九十四年八月初，大
    概在八、九日那附近」、「（問：你為何會記得是在九十四
    年八月八、九日那附近？）因為是在父親節前後，但詳細時
    間我無法確定」、「（問：錢去的當天，有誰在場？）我和
    辛○○及戊○○三人」、「（問：總共提領多少錢？）五百
    萬元」、「（問：在哪裡送這五百萬元給戊○○？）議會議
    長室」、「（問：是現金或其他票據？）現金」、「（問：
    戊○○有無清點？）沒有」、「（問：你們如何攜帶該筆五
    百萬元的款項？）用手提袋裝」等語（本院卷二第16-21頁
    ）。
  4.綜上證述，已詳細說明犯罪事實三所載之93年間辛○○拜會
    戊○○，並向其介紹治科公司規劃設計之議事影像系統，戊○○確有向辛○○表示要收取500萬元回扣之事，且其後命
    陳式俊在94年度預算中編列3800萬元之資訊設備費用預算；
    且於94年1月12日，戊○○在議長室交代陳式俊就「網際網
    路工程」之問題，可向在場之丁○○請教，丁○○確係於94
    年1月17日交付「網際網路工程」之電子檔與陳式俊，而由
    陳式俊憑以製作「網際網路工程」之招標文件，第3期工程
    完工，工程款1620萬元於94年7月29日入治科公司帳戶後
    ，丁○○於94年8月2日自該帳戶內領出共500萬元，而由辛○○及丁○○於領款後之94年8月間某日，一同前往南投縣
    議會，在議長室親自將「網際網路工程」500萬元現金之回
    扣款交付予戊○○當面收執。此外，並有陳式俊之記事本上
    載：蔡先生，94年1月12日下午2時在議長室，94年1月17 日
    下午2時送規格文件（電子檔），94年1月20日下午2時，議
    長找來談之內容（外放證物箱1扣押物編號1-13）、丁○○
    所提供之電子檔光碟片1片（外放證物箱扣押物編號1-15）
    、南投縣議會議事影像網際網路化資訊系統建置案招標文件
    （草案）（94年度他字第831號卷二第87-104頁）可佐。戊○○辯以未向辛○○索取500萬元回扣、未限定陳式俊需依
    丁○○提供之電子檔辦理招標文件、未收受丁○○及辛○○
    交付之500萬元云云，難以採信。
  (六)綜上所述，乙○○之自白，與事實相符，足以採信：戊○○
    、丙○○所辯，均屬脫卸刑責之詞，並無可採。本件事證明
    確，戊○○、乙○○、丙○○上開各該部分犯行，均堪予認
    定。
六、新舊法之比較：
    被告戊○○、乙○○、丙○○行為後，貪污治罪條例第2條
    、證人保護法第14條第1項於95年7月1日修正公布施行；而
    刑法亦於95年7月1日修正公布施行。按行為後法律有變更者
    ，適用行為時之法律，但行為後之法律有利於行為人者，適
    用最有利於行為人之法律，刑法第2條第1項訂有明文。關於
    本案被告應適用之新、舊法，茲比較如下：
  (一)修正前貪污治罪條例第2條規定：「依據法令從事公務之人
    員，犯本條例之罪者，依本條例處斷；其受公務機關委託承
    辦公務之人，犯本條例之罪者，亦同。」該條修正後之規定
    為：「公務員犯本條例之罪者，依本條例處斷。」其立法理
    由係配合刑法有關公務員定義規定之修正，酌修該條條文。
    而修正前刑法第10條第2項規定：「稱公務員者，謂依法令
    從事於公務之人員。」該條修正後之規定為：「稱公務員者
    ，謂下列人員：一、依法令服務於國家、地方自治團體所屬
    機關而具有法定職務權限，以及其他依法令從事於公共事務
    ，而具有法定職務權限者。二、受國家、地方自治團體所屬
    機關依法委託，從事與委託機關權限有關之公共事務者。」
    修正後刑法上公務員之概念及其定義，較之修正前，有擴張
    亦有限縮。本件被告戊○○係南投縣議會議長，負責綜理該
    議會業務，且對南投縣議會所建築或經辦之公用工程，具有
    主管、監督之權；乙○○係南投縣議會秘書室之約僱人員，
    均係依據法令從事公務之人員，亦均係依法令服務於國家所
    屬機關而具有法定職務權限之人員，無論依修正前或修正後
    貪污治罪條例第2條及刑法第10條第2項之規定，被告戊○○
    、乙○○均係公務員，故適用其等行為時即修正前貪污治罪
    條例第2條、刑法第10條第2項之規定，對被告戊○○、乙○○而，並無不利之情形。
  (二)修正前刑法第28條原規定：「二人以上共同『實施』犯罪之
    行為者，皆為共同正犯。」新法修正為：「二人以上共同『
    實行』犯罪之行為者，皆為共同正犯。」將舊法之「實施」
    修正為「實行」。本件被告戊○○、乙○○、丙○○所為，
    不論依修正前、後刑法第28條規定，均成立共同正犯，新法
    並無較有利於被告，適用被告行為時之法律即修正前之刑法
    第28條之規定，對被告並無不利之情形。
  (三)新修正刑法刪除第56條連續犯之規定，被告戊○○、乙○○
    於刑法修正前所為多次經辦公用工程舞弊犯行，依修正前刑
    法第56條之規定，為連續犯，應論以一罪，並得加重其刑至
    二分之一；而依修正後之刑法，並無連續犯之規定，且依新
    法應各別多次論斷之結果（即數罪併罰），其刑度顯較修正
    前應依刑法第56條之規定論以一罪為重，經比較新舊法結果
    ，以被告行為時之規定較有利於被告，自應依刑法第2條第1
    項前段之規定，適用修正前刑法第56條之規定。
  (四)新修正刑法亦刪除第55條後段之牽連犯規定，是於新法修正
    施行後，被告戊○○、乙○○所為經辦公用工程舞弊及違反
    政府採購法之犯行，即須分論併罰。比較新、舊法之結果，
    適用被告行為時之法律即修正前刑法第55條後段牽連犯之規
    定，從一重論罪，對被告較為有利。
  (五)刑法第33條第5款修正為「罰金：新台幣一千元以上，以百
    元計算之。」然依被告戊○○、乙○○、丙○○行為時之刑
    罰法律，即修正前刑法第33條第5款規定之罰金最低額為銀
    元1元，若換算為新台幣，僅為新台幣3元。比較新、舊法之
    結果，適用被告行為時之法律即修正前刑法第33條第5款之
    規定，較為有利。
  (六)修正前刑法第41條第1項前段規定：「犯最重本刑為五年以
    下有期徒刑以下之刑之罪，而受六個月以下有期徒刑或拘役
    之宣告，因身體、教育、職業、家庭之關係或其他正當事由
    ，執行顯有困難者，得以銀元一元以上三元以下折算一日，
    易科罰金。」就被告丙○○行為時之易科罰金折算標準，修
    正前罰金罰鍰提高標準條例第2條（現已刪除，惟若應適用
    舊刑法，應仍予適用）規定，就其原定數額提高為1百倍折
    算1日，則被告丙○○行為時之易科罰金折算標準，應以銀
    元3百元折算1日，經折算應以新臺幣9百元折算1日。惟現行
    刑法第41條第1項前段則規定「犯最重本刑為五年以下有期
    徒刑以下之刑之罪，而受六個月以下有期徒刑或拘役之宣告
    者，得以新臺幣一千元、二千元或三千元折算一日，易科罰
    金。」經比較修正前後之易科罰金折算標準，以修正前之規
    定（含罰金罰鍰提高標準條例第2條規定）較有利於被告丙○○。
  (七)修正前刑法第42條第2項規定：「易服勞役以一元以上三元
    以下折算一日。但勞役期限不得逾六個月。」第3項規定：
    「罰金總額折算逾六個月之日數者，以罰金總額與六個月之
    日數比例折算。」就被告戊○○行為時之易服勞役折算標準
    ，按修正前罰金罰鍰提高標準條例第2條前段規定，就其原
    定數額提高為100倍折算1日，戊○○行為時之易服勞役折算
    標準，應以銀元300元折算1日，即新台幣900元折算1日。修
    正後刑法第42條第3項規定：「易服勞役以新台幣一千元、
    二千元或三千元折算一日。但勞役期限不得逾一年。」第5
    項規定：「罰金總額折算逾一年之日數者，以罰金總額與一
    年之日數比例折算」。茲比較修正前後之易服勞役折算標準
    結果，若依修正前之規定不得逾6個月，修正後則為1年，仍
    以修正前之規定，較有利於被告戊○○。
  (八)修正前刑法第51條規定：「數罪併罰，分別宣告其罪之刑，
    依左列各款定其應執行者：」其中第5款規定：「宣告多數
    有期徒刑者，於各刑中之最長期以上，各刑合併之刑期以下
    ，定其刑期。但不得逾二十年。」修正後刑法第51條第5款
    規定：「宣告多數有期徒刑者，於各刑中之最長期以上，各
    刑合併之刑期以下，定其刑期。但不得逾三十年。」比較結
    果，以修正前刑法較有利於被告戊○○。
  (九)證人保護法第14條第1項原規定：「第二條所列刑事案件之
    被告或犯罪嫌疑人，於偵查中供述與該案案情有重要關係之
    待證事項或其他共犯之犯罪事證，因而使檢察官得以追訴該
    案之其他共犯者，以經檢察官事先同意者為限，就其因供述
    所涉之犯罪，減輕或免除其刑。」；修正後則規定：「第二
    條所列刑事案件之被告或犯罪嫌疑人，於偵查中供述與該案
    案情有重要關係之待證事項或其他正犯或共犯之犯罪事證，
    因而使檢察官得以追訴該案之其他正犯或共犯者，以經檢察
    官事先同意者為限，就其因供述所涉之犯罪，減輕或免除其
    刑。」係因刑法第四章章名已由「共犯」修正為「正犯與共
    犯」，而配合將「其他共犯」修正為「其他正犯或共犯」，
    僅係文字之修正，非屬法律變更，不生新舊法比較適用之問
    題。
  (十)修正前刑法第59條規定：「犯罪之情狀可憫恕者，得酌量減
    輕其刑」；修正後則條規定：「犯罪之情狀顯可憫恕，認科
    以最低度刑仍嫌過重者，得酌量減輕其刑」，僅係酌減標準
    見解法律之明文化，非屬法律變更，故不生新舊法比較適用
    之問題。
  (十一)依刑法第2條第1項規定為新舊刑法比較時，應就罪刑有關之
    共犯、未遂犯、連續犯、想像競合犯、牽連犯以及累犯加重
    、自首減輕、暨其他法定加減原因（如身分加減）與加減例
    等一切情形，綜其全部之結果，而為比較，再適用有利於行
    為人之法律處斷，而不得一部割裂分別適用不同之新舊法（
    最高法院24年上字第4634號判例意旨、95年第8次刑事庭會
    議決議第1點第4項參照）。經綜合比較新、舊法之結果，以
    被告行為時之舊法較有利於被告，依刑法第2條第1項前段規
    定，本案自應適用被告行為時之法律即修正前貪污治罪條例
    第2條，修正前刑法第28條、第56條、第55條後段、第41條
    第1項前段、第42條第2項、第3項、第51條第5款之規定。
  (十二)又依貪污治罪條例第17條規定，犯本條例之罪，宣告有期徒
    刑以上之刑者，並宣告褫奪公權。至宣告褫奪公權之期間，
    該條例並無特別規定，自應依刑法之規定定其應宣告褫奪公
    權之期間；而被告行為後，刑法第37條亦經修正，按褫奪公
    權依我國刑法規定，為從刑之一種，附屬於主刑，不生比較
    輕重問題（最高法院79年度第3次刑事庭會議決議參照），
    亦不容與其他刑法總則規定割裂適用；本案被告行為後，雖
    刑法第37條第2項關於褫奪公權之規定，於94年2月2日修正
    公布，將裁量宣告褫奪公權之有期徒刑宣告刑下限，由6月
    提高為1年（宣告褫奪公權之期間為1年以上10年以下，則未
    修正），並於95年7月1日施行，然此為從刑之科刑規範事項
    ，應隨同主刑適用同一準據法，是以本案關於褫奪公權，應
    依修正前刑法第37條第2項規定宣告之。
七、論罪科刑之理由：
  (一)按貪污治罪條例第4條第1項第3款，以建築或經辦公用工程
    或購辦公用器材、物品，浮報價額、數量、收取回扣或有其
    他舞弊情事者，為其犯罪構成要件。所謂「舞弊」，係指舞
    文飾非營私作弊而言，為浮報價額、數量，收取回扣以外之
    概括規定，舉凡業務方面規劃、設計、編列預算；工務方面
    之施工、監工、驗收、及綜理、領導、督導總其成等，均屬
    之。苟在經辦工程之招標過程中，有營私舞弊之行為，亦該
    當之。查政府機關採購招標程序之目的，本在求多數廠商透
    過彼此競爭，由符合資格及最接近核定底價者取得締約機會
    ，如參與投標廠商事先互就競標價格有所聯絡，甚至全然委
    由其中特定人統籌投標事宜，甚而有借牌投標之情事，則競
    爭比價之目的，即蕩然無存，而工程之承辦甚至主管監督之
    人員苟利用職權私相授受，尤與招標案所欲利用之市場競爭
    機制相悖，所為自屬該條所指之「舞弊」無疑。又共同正犯
    之意思聯絡，原不以數人間直接發生者為限，即有間接之聯
    絡者，亦包括在內。如甲分別邀約乙、丙犯罪，雖乙、丙間
    彼此並無直接之聯絡，亦無礙於其為共同正犯之成立。（司
    法院大法官會議解釋釋字第109號、最高法院93年度台上字
    第1260號判決意旨、77年台上字第2135號判例意旨參照）。
  (二)核戊○○、乙○○就犯罪事實二(一)、(二)、(三)部分，均係犯貪
    污治罪條例第4條第1項第3款之經辦公用工程舞弊罪及政府
    採購法第87條第5項前段之意圖影響採購結果及獲取不當利
    益，而借用他人名義及證件投標罪（下稱借牌投標罪）。戊○○就犯罪事實三部分，係犯貪污治罪條例第4條第1項第3
    款之經辦公用工程收取回扣罪。丙○○就犯罪事實二(一)(2)部
    分，係犯政府採購法第87條第5項前段之借牌投標罪。
  (三)戊○○、乙○○與黃三俊就犯罪事實二(一)(1)之借牌投標罪間
    、戊○○、乙○○、丙○○與黃三俊就犯罪事實二(一)(2)之借
    牌投標罪間、戊○○與乙○○就犯罪事實二(二)(1)、二(三)(1)之
    借牌投標罪間、戊○○、乙○○與施羽翔就犯罪事實二(三)(2)
    之借牌投標罪間、戊○○與乙○○就犯罪事實二(一)、(二)、(三)
    之經辦公用工程舞弊罪間，各均有犯意聯絡及行為分擔，皆
    為共同正犯。
  (四)貪污治罪條例第6條第1項第4款之公務員圖利罪，係關於公
    務員職務上圖利之概括規定，必其圖利之該行為不合刑法或
    貪污治罪條例各條特別規定者，始依本罪論處，倘其圖利之
    行為合於其他條文或款項之特別規定，即應依該特別規定之
    罪論擬，無再適用本罪之餘地，最高法院著有96年度台上字
    第1967號判決意旨可資參照。故戊○○、乙○○就上開犯罪
    事實二(一)、(二)、(三)所載之犯行，固有圖利戊○○，惟亦符合
    經辦工程舞弊罪之構成要件，自應適用經辦工程舞弊罪之特
    別規定論罪，而不再適用圖利罪之概括規定，公訴人認二罪
    間係方法結果之牽連關係，尚有誤會。
  (五)戊○○、乙○○前後多次之經辦公用工程舞弊及借牌投標犯
    行，時間緊接，所犯各均係構成要件相同之罪名，顯係分別
    基於概括之犯意為之，皆為連續犯，應俱依修正前刑法第56
    條之規定各論以一罪，除法定本刑為無期徒刑部分不得加重
    外，就其餘部分分別加重其刑。
  (六)戊○○、乙○○所犯之連續經辦公用工程舞弊、連續借牌投
    標罪間，有方法目的之牽連關係，應依修正前刑法第55條後
    段規定，從一重之連續經辦公用工程舞弊罪處斷。
  (七)戊○○所犯之連續經辦公用工程舞弊及經辦公用工程收取回
    扣罪間，犯意各別，行為互異，應予分論併罰。
  (八)查乙○○於偵查中自白犯行，並經檢察官於95年6月20日事
    先同意適用證人保護法第14條第1項予以減輕刑責後（參94
    年度他字第831號卷一第100頁訊問筆錄），供述與本案案情
    有重要關係之待證事項即同案被告戊○○之犯罪事證，因而
    使檢察官得據以起訴被告戊○○，應依證人保護法第14條第
    1項之規定減輕其刑。（如在偵查中自白，而同時符合貪污
    治罪條例第8條第2項前段及證人保護法第14條第1項所規定
    之情形時，因證人保護法有減輕或免除其刑之規定，較之貪
    污治罪條例第8條第2項前段僅規定得減輕其刑，對被告較為
    有利，自應優先適用證人保護法，最高法院96年度台上字第
    246號判決意旨參照）。又乙○○係基層公務人員，屈從上
    級違法指示而於經辦公用工程時舞弊及借牌投標，固應負其
    法律上責任，然因其從中並未獲取任何利益，致罹重典，以
    其所處之環境背景觀之，在客觀上均足以引起一般人之同情
    ，顯有可憫恕之處，因認縱使予以宣告法定刑之最低刑，猶
    嫌過重，依刑法第59條之規定，就其所受之刑減輕其刑，並
    依法遞減之。以上加重減輕事由，應依先加而後減輕之。
  (九)原審法院因依貪污治罪條例第4條第1項第3款，政府採購法
    第87條第5項前段，證人保護法第14條第1項，刑法第2條第1
    項前段、第59條、第51條第7款、第8款，修正前刑法第28條
    、第56條、第55條後段、第41條第1項前段、第42條第2項、
    第3項、第51條第5款，修正前罰金罰鍰提高標準條例第2條
    前段等規定，審酌政府採購法之制訂目的，在建立公平、公
    開之政府採購程序，以提升採購效率與功能，確保採購品質
    ，使政府採購程序回歸市場競爭機制，而戊○○、乙○○、
    丙○○三人企圖在形式上製造符合法定投標家數之決標要件
    之假象，所為實際上已導致前開標案缺乏價格之競爭，使政
    府採購法所期待建立之競標制度無法落實，有害於公益；而
    戊○○身為地方民意機關首長，理應善盡監督地方政府之責
    ，竟不知恪盡職守，戮力從公，圖自己不法利益單獨或夥同
    乙○○為本件犯行，利用議長職權，多次以借牌圍標方式包
    攬議會工程，甚而明目張膽在議會收取回扣，敗壞官箴，視
    法律及人民之付託為無物，不法所得高達1964萬3千元，犯
    罪情節重大；乙○○、丙○○僅基層公務員，均係聽命戊○○行事，且未獲得任何利益，乙○○犯後坦承犯行，深具悔
    意，且無前科，素行良好，丙○○亦係聽命戊○○行事，惟
    犯後否認犯行等一切情狀，分別量處：戊○○共同連續依據
    法令從事公務之人員，經辦公用工程有舞弊情事，處有期徒
    刑十五年，併科罰金新臺幣二千五百萬元；又經辦公用工程
    ，收取回扣，處有期徒刑十一年，併科罰金新臺幣六百萬元
    。定應執行有期徒刑二十年，併科罰金新臺幣三千萬元，並
    諭知罰金易服勞役之折算。乙○○共同連續依據法令從事公
    務之人員，經辦公用工程有舞弊情事，處有期徒刑二年。丙○○共同意圖影響採購結果及獲取不當利益，而借用他人名
    義及證件投標，處有期徒刑十月。並說明戊○○、乙○○經
    宣告有期徒刑以上之刑，應依貪污治罪條例第17條之規定宣
    告褫奪公權，及依修正前刑法第37條第2項規定定戊○○、
    乙○○二人褫奪公權之期間，戊○○部分並定其應執行之期
    間。丙○○部分依中華民國九十六年罪犯減刑條例第二條第
    一項第三款之規定，減其宣告刑二分之一，並諭知易科罰金
    之折算標準。並依貪污治罪條例第10條第1項、第2項規定，
    諭知戊○○與乙○○犯罪事實二(一)、(二)、(三)經辦公用工程舞
    弊犯罪所得財物1464萬3千元，應連帶追繳，並發還南投縣
    議會，如全部或一部無法追繳時，應以其等財產抵償之；戊○○就犯罪事實三經辦公用工程收取回扣所得財物500萬元
    部分，應予追繳，並發還南投縣議會，如全部或一部無法追
    繳時，應以其財產抵償之。其認事用法，洵無違誤，量刑亦
    屬妥適，被告戊○○、丙○○上訴否認此部分犯罪，被告乙○○上訴求予緩刑，均非有理由；另檢察官因認原審就被告
    丙○○有罪部分量刑太輕，而提起上訴，惟查原審已審酌被
    告犯罪之一切情狀，量刑妥適，檢察官上訴亦無理由，均應
    予以駁回。
九、不另為無罪諭知部分：
    公訴意旨另以：戊○○為順利取得「周邊景觀工程」之施作
    ，遂於該工程公告前某日，在南投縣議會指示乙○○自行尋
    找廠商施作，然需支付工程回扣款200萬元，乙○○即將戊○○上開索取回扣款之意思轉達予家揚營造之董事陳信揚知
    悉，陳信陽當場即表示同意支付工程回扣款200萬元予戊○○；嗣於雙方達成協議約10日後，戊○○即指示具有犯意聯
    絡之庚○○前往家揚營造準備拿取家揚營造之相關投開標證
    件藉以圍標「周邊景觀工程」；然當時陳信揚因故不知去向
    ，而家揚營造負責人施羽翔並不知事前陳信揚業已與戊○○
    、乙○○等人達成上開支付回扣款藉以承攬本工程之協議事
    宜，故當場拒絕將家揚營造之牌照證件交由庚○○帶回；庚○○返回之後遂轉告戊○○上開未能取得家揚營造牌照之情
    事後，翌日戊○○即在南投縣議會告知乙○○家揚營造不願
    提供牌照之事宜，乙○○即向戊○○表示其會處理後續事宜
    ；事隔數日之後，乙○○即親自前往埔里施羽翔之住處告知
    先前與陳信揚約定支付200萬元工程回扣款藉以換取「周邊
    景觀工程」之施作等協議；惟因當時乙○○考量時間上因素
    ，且施羽翔表示一時之間亦無法支付籌措200萬元之回扣款
    ，乙○○遂直接向施羽翔表示欲借用家揚營造之牌照參與「
    周邊景觀工程」之圍標（戊○○、乙○○涉犯借牌投標罪部
    分業已判決如上），故有關本件工程戊○○要求家揚營造支
    付「周邊景觀工程」回扣，遂未能得逞，因認戊○○、乙○○此部分涉犯貪污治罪條例第4條第2項、第1項第3款之經辦
    公用工程收取回扣未遂罪嫌云云。然查：
  (一)按刑法之未遂犯，必須已著手實行構成犯罪要件之行為而不
    遂者，始能成立；若於著手此項要件行為以前之準備行動，
    係屬預備行為除法文有處罰預備犯之明文，應依法處罰外，
    不能遽以未遂犯論擬，最高法院著有30年上字第684號判例
    、88年度台上字第531號判決可稽。
  (二)公訴人認戊○○、乙○○涉犯上開犯行，無非以乙○○之自
    白及施羽翔之證述為其論據。經查：依上開本院認定之事實
    ，係戊○○指示乙○○向廠商收取回扣200萬元，乙○○轉
    達予陳信揚，惟因施羽翔表示無法支付，遂由乙○○改向施
    羽翔借用「家揚營造」之名義投標（詳犯罪事實二(三)(1)及理
    由貳五(三)所述）。是以乙○○僅止於向陳信揚及施羽翔商討
    是否支付「周邊景觀工程」之回扣款，對於本罪之構成要件
    「收取回扣」難謂有何著手可言，自不得以有「收取回扣」
    之商議而後未成，而認戊○○、乙○○應課予收取回扣未遂
    之罪責。關於「周邊景觀工程」部分，戊○○與乙○○所為
    ，既未有著手而與經辦公用工程收取回扣未遂罪之構成要件
    不相符合。此外，復查無其他積極證據足認戊○○與乙○○
    有何公訴人所指此部分之犯行，原應判決無罪，因公訴意旨
    認此部分與前揭有罪部分，有連續犯裁判上一罪之關係，爰
    不另為無罪之諭知。
參、無罪部分：
一、戊○○及乙○○部分：
  (一)公訴意旨略以：「鳥園增建工程」施作完成後，「東山營造
    」於94年11月30日獲核撥工程款，乙○○即要求東山營造負
    責人劉文清將工程款966萬8733元自東山營造臺灣銀行埔里
    分行第000000000000號帳戶轉匯入褚瑞麟之帳戶內，然褚瑞
    麟表示因其個人稅款欠繳問題，所以改匯入褚瑞麟指定之羅
    秀端設於臺灣銀行埔里分行第000000000000號帳戶內，然因
    當時正值縣市議員選舉結束，戊○○因涉嫌賄選案件行蹤成
    謎，不便出面，乃透過庚○○指示乙○○，要求乙○○向褚
    瑞麟表示，將前述「鳥園增建工程款」扣除材料費後剩餘約
    850萬元，於94年12月7日自羅秀端前開帳戶內領出後，分2
    次先後轉匯入乙○○設於慶豐銀行南投分行第000000000000
    00號帳戶中，再由南投縣議會駐衛警廖裕生陪同乙○○前往
    提領現金後，轉交給戊○○；而乙○○明知羅秀端所匯入之
    上開款項850萬元，係戊○○前述重大犯罪之不法所得，竟
    為幫忙戊○○掩飾或隱匿上開重大犯罪所得之850萬元，而
    同意提供其上開帳戶供羅秀端轉帳匯入之用，而戊○○即以
    此方式藉以掩飾或隱匿上開自己重大犯罪所得之財物，因認
    戊○○及乙○○另涉犯（修正前）洗錢防制法第9條第1項之
    洗錢罪嫌云云。
  (二)按犯罪事實應依證據認定之，無證據不得認定犯罪事實；不
    能證明被告犯罪者，應諭知無罪之判決，刑事訴訟法第154
    條第2項、第301條第1項分別定有明文。又洗錢防制法第2條
    第1款之洗錢行為，除利用不知情之合法管道（如金融機關
    ）所為之典型行為外，固尚有其他掩飾、藏匿犯特定重大犯
    罪所得財產或利益之行為，但仍須有旨在避免追訴、處罰而
    使其所得財物或利益之來源合法化，或改變該財物或利益之
    本質之犯意，始克相當，若僅係行為人對犯特定重大犯罪所
    得之財產或利益作直接使用或消費之處分行為，自非該法所
    規範之洗錢行為，最高法院著有92年度台上字第3639號判決
    可資參照。
  (三)公訴人認戊○○、乙○○涉犯上開犯行，無非以乙○○之自
    白，劉文清、褚瑞麟、羅秀端等人之證述，及上揭東山營造
    、羅秀端之帳戶交易明細資料等為其論據。然查，乙○○固
    供稱有指示劉文清將966萬8733元匯給褚瑞麟，而褚瑞麟因
    有欠稅問題，故褚瑞麟要求匯至羅秀端帳戶，再轉匯至乙○○帳戶之事實，惟始終否認有何洗錢犯行，辯稱：匯款是我
    自己的意思，本來是叫劉文清匯到褚瑞麟處，要庚○○他們
    直接跟褚瑞麟領，後來因為沒有領，才會到我這裡等語；戊○○則堅詞否認有何上揭犯行。經查：
  (1)洗錢防制法第9條於96年7月11日修正公布施行，修正後將第
    9條第1項移列第11條第1項，原條文內容為：「犯第二條第
    一款之罪者，處五年以下有期徒刑，得併科新臺幣三百萬元
    以下罰金。」修正後為：「有第二條第一款之洗錢行為者，
    處五年以下有期徒刑，得併科新臺幣三百萬元以下罰金。」
    是僅條文之移列及文字之修正，構成要件及刑度均未修正，
    先予敘明。
  (2)東山營造係於94年11月30日獲核撥「鳥園增建工程」工程款
    1033萬4953元，匯入東山營造之臺灣銀行埔里分行帳號0000
    00000000號之帳戶內，因褚瑞麟欠稅故於同日匯款966萬873
    3元至羅秀端設於臺灣銀行埔里分行帳號000000000000 號帳
    戶內，繼羅秀端分別於94年12月7日、94年12月9日，將832
    萬元、18萬元合計850萬元匯入乙○○設於慶豐商業銀行南
    投分行帳號00000000000000號帳戶內，乙○○於94年12月9
    日12時3分許，與廖裕生一同前往慶豐銀行南投分行提領850
    萬元後，隨即返回南投縣議會，在南投縣議會大門服務台由
    廖裕生交給林博文，再轉交戊○○等情，俱詳如上述。
  (3)而依乙○○於95年6月21日偵查中供稱：工程款是由東山公
    司向縣議會請款後，扣除牌照費用後把9百多萬元匯到褚瑞
    麟的1個女性員工帳戶內，到了94年12月6、7日，庚○○叫
    我打電話聯絡褚瑞麟，把錢匯到我的帳戶，我就叫褚瑞麟把
    錢匯到我慶豐銀行南投分行帳戶內，總共匯2筆，1筆是832
    萬元，另1筆是18萬元，我找議會駐衛警廖裕生跟我到慶豐
    銀行南投分行提領850萬元，我們2人回到議會後，由廖裕生
    把850萬元交給議會秘書林博文等語（94年度他字第831號卷
    一第124頁）；於95年8月1日偵查中證稱：是庚○○指示我
    在戊○○因選罷法案件逃匿期間將羅秀端匯入我所有的帳戶
    中850萬元提出（95年度他字第654號卷一第21頁）；於原審
    供稱：「（問：工程款部分匯到你的帳戶是何人指示？）他
    們選舉完之後，都找不到人，庚○○說叫我去處理。我就叫
    褚瑞麟把錢匯到我的帳戶。所以不是戊○○叫我去處理。庚○○也沒有叫我把錢匯到我帳戶，是我自己這樣處理」、「
    （問：850萬元部分，是由你指示，東山營造的人匯給被告
    褚瑞麟？）是的，當初是這樣」、「（問：為何你指示東山
    營造的人匯款給褚瑞麟？）庚○○他們會直接到埔里跟褚瑞
    麟提領。不是庚○○叫我去跟東山營造的人說，是我直接跟
    他們講說，叫他們直接去埔里跟褚瑞麟領，是我自己的意思
    叫他匯到那邊」等語（原審卷一第82頁、卷三第163頁）。
    由上可知，無論係依庚○○或乙○○自己之意思，而要劉文
    清將966萬8733元匯給褚瑞麟，後經褚瑞麟指示匯入羅秀端
    帳戶，羅秀端再轉匯給乙○○，均僅係為領取「鳥園增建工
    程」之工程款所為，客觀上並無掩飾或藏匿該犯罪所得之行
    為，且亦無積極證據足資認定上開多次匯款在主觀上係為避
    免追訴、處罰，而使其所得金錢之來源合法化，或改變其財
    產之本質，是此與洗錢防制法所欲處罰之洗錢行為，即有未
    合。此外，復查無其他積極證據足認戊○○及乙○○有何公
    訴人所指此部分之犯行。是公訴人所指被告戊○○及乙○○
    涉犯洗錢罪部分，依現存事證 ，尚無從認定。
二、己○○（原名陳世鴻，下稱陳世鴻）及庚○○部分：
  (一)公訴意旨略以：
  (1)「鳥園增建工程」部分：
    陳世鴻與戊○○、乙○○、黃三俊、丙○○基於意圖影響採
    購結果或獲取不當利益，而借用他人名義或證件投標之犯意
    聯絡，於「鳥園增建工程」公告招標之前，即先行指定乙○○為「鳥園增建工程」之監工；另於不詳之時、地，向詮昌
    營造負責人黃嶸鏗表示南投縣議會有一件翻修工程，是否有
    興趣要承作，黃嶸鏗即當場表示有意願之後，戊○○即向黃
    嶸鏗表示需提供、出借詮昌營造之牌照、公司大小章等相關
    投開標證件資料，交由其處理相關之投、開標後續事宜；嗣
    於某日，戊○○即指示知情且具有借牌圍標犯意聯絡之司機
    黃三俊前往黃嶸鏗位於埔里鎮之住處拿取詮昌營造之大小章
    、營利事業登記證及完稅證明等相關文件資料，藉以參與「
    鳥園增建工程」及「住宿所修建工程」之投標事宜後，再交
    由戊○○收執；戊○○除夥同知情之黃三俊向黃嶸鏗借用詮
    昌營造之名義及證件外，另指示秘書丙○○借用其他公司之
    牌照，以利投標「鳥園增建工程」；丙○○遂於92年間某日
    透過黃三俊之介紹並一同前往東山營造負責人劉文清之住處
    ，由丙○○當面向劉文清洽談借用東山營造牌照投標之借牌
    費用等相關事宜，劉文清明知丙○○借用其擔任負責人之東
    山營造，係用來借牌圍標工程之不法事宜，竟仍同意容許戊○○、黃三俊及丙○○等人借用東山營造之名義及證件（即
    東山營造之大小章、營利事業登記證等相關證件），並將證
    件等交給丙○○，藉以投標「鳥園增建工程」；丙○○於借
    得東山營造之相關證件之後，即帶回交給戊○○收執。此外
    ，戊○○為順利取得第三家廠商之投開標相關證件，遂於不
    詳時、地另以不詳之方式取得不詳之人所偽造之德慶營造有
    限公司（下稱德慶營造）大小章、營利事業登記證等相關投
    標證件，以作為「鳥園增建工程」之陪標廠商，藉以完成形
    式上符合三家廠商之投開標程序之假象。戊○○順利取得詮
    昌營造、東山營造及德慶營造等三家廠商之投開標相關證件
    之後，即指示乙○○夥同知情且具有犯意聯絡之陳世鴻，於
    92年12月30日由乙○○陪同陳世鴻前往南投市三和郵局，由
    陳世鴻提供現金後，繼由乙○○出面具名購買新台幣（下同
    ）4萬元（編號00000000000號）及50萬元（編號0000000000
    0號）郵政匯票各一張；另向臺灣銀行南投分行購買54萬元
    臺灣銀行本票（編號FF0000000號）一張，分別充當陪標廠
    商「詮昌營造」及「德慶營造」等參與「鳥園增建工程」之
    押標金，因認陳世鴻涉犯政府採購法第87條第5項前段之借
    牌投標罪嫌云云。
  (2)「住宿所修建工程」部分：
    庚○○、陳世鴻與戊○○、乙○○基於意圖影響採購結果及
    獲取不當利益，而借用他人名義或證件投標之犯意聯絡，由
    戊○○指示乙○○擔任「住宿所修建工程」之監工後，由戊○○指示庚○○、陳世鴻及乙○○等人先行向陳信揚借用家
    揚營造之公司牌照外；另由戊○○指示黃三俊先行取得詮昌
    營造之大小章及營利事業登記證等相關證件後，繼由戊○○
    自不詳人士處取得德慶營造之大小章及營利事業登記證等證
    件（詳如前述），藉以完成形式上符合三家廠商參與投標之
    假象後，實際上則均係由戊○○主導投開標事宜；戊○○等
    人於順利取得家揚營造等三家廠商之投開標相關證件後，繼
    於92年12月30日，指示乙○○陪同陳世鴻前往南投市三和郵
    局後，由陳世鴻提供現金繼由陳信揚（起訴書誤載為乙○○
    ）出面具名購買6萬元（編號00000000000號）及50萬元（編
    號00000000000號）郵政匯票各一張及臺灣銀行南投分行以
    現金購買56萬元臺灣銀行本票（編號FF0000000號）一張，
    分別充當陪標廠商「詮昌營造」及「德慶營造」等廠商之押
    標金。另由陳世鴻提供56萬元之現金予陳信陽後，以充當家
    揚營造之押標金。戊○○等人於順利以家揚營造名義取得「
    住宿所修建工程」後，實際上則係戊○○交由其子陳世鴻負
    責實際施作；而「住宿所修建工程」於陳世鴻之施工過程中
    ，因遭人檢舉疑似偷工減料，陳世鴻遂於93年8、9月間某日
    ，去電乙○○要求至南投縣議會三樓秘書室內協商如何解決
    、善後及協助完工；乙○○始發現「住宿所修建工程」現場
    施工之4樓骨架與原設計圖說不相符，遂要求陳世鴻拆除重
    作，因認陳世鴻、庚○○涉犯政府採購法第87條第5項前段
    之政府採購法第87條第5項前段之借牌投標罪嫌云云。
  (3)「周邊景觀工程」部分：
    庚○○與戊○○、乙○○、施羽翔基於意圖影響採購結果及
    獲取不當利益，而借用他人名義或證件投標之犯意聯絡，遂
    於「周邊景觀工程」公告前某日，由戊○○在南投縣議會指
    示乙○○自行尋找廠商施作，然需支付工程回扣款200萬元
    ，乙○○即將戊○○上開索取回扣款之意思轉達予家揚營造
    之董事陳信揚知悉，陳信陽當場即表示同意支付工程回扣款
    200萬元予戊○○；嗣於雙方達成協議約10日後，戊○○即
    指示具有犯意聯絡之庚○○前往家揚營造準備拿取家揚營造
    之相關投開標證件藉以投標「周邊景觀工程」；然當時陳信
    揚因故不知去向，而家揚營造負責人施羽翔並不知事前陳信
    揚業已與戊○○、乙○○等人達成上開支付回扣款藉以承攬
    本工程之協議事宜，故當場拒絕將家揚營造之牌照證件交由
    庚○○帶回；庚○○返回之後遂轉告戊○○上開未能取得家
    揚營造牌照之情事後，翌日戊○○即在南投縣議會告知乙○○家揚營造不願提供牌照之事宜，乙○○即向戊○○表示其
    會處理後續事宜；事隔數日之後，乙○○即親自前往埔里施
    羽翔之住處告知先前與陳信揚約定支付200萬元工程回扣款
    藉以換取「周邊景觀工程」之施作等協議；惟因當時乙○○
    考量時間上因素，且施羽翔表示一時之間亦無法支付籌措20
    0萬元之回扣款，乙○○遂直接向施羽翔表示欲借用家揚營
    造之牌照參與「周邊景觀工程」之投標，故有關本件工程戊○○要求家揚營造支付「周邊景觀工程」回扣款，遂未能得
    逞。而庚○○於「周邊景觀工程」之施作期間，數次透過乙○○將工錢轉交給褚瑞麟，總計約有數十萬元，因認庚○○
    涉犯政府採購法第87條第5項前段之借牌投標罪嫌云云。
  (二)公訴人認陳世鴻、庚○○涉犯上開罪嫌，無非以乙○○、施
    羽翔、褚瑞麟之證述為其論據。然陳世鴻、庚○○均堅決否
    認有上開公訴人所指之犯行，陳世鴻辯稱：伊未提供現金或
    與乙○○一同前往南投三和郵局、臺灣銀行南投分行購買匯
    票及本票充作「銓昌營造」及「德慶營造」之押標金，亦未
    受戊○○指示向陳信揚借用家揚營造之牌照投標「住宿所修
    建工程」，更未施作「住宿所修建工程」，及於93年8、9月
    間，去電乙○○解決該工程遭檢舉偷工減料之事，伊於93年
    7月起即在台北工作等語；庚○○辯稱：對於起訴書所載之
    工程都不知情，更未交付「周邊景觀工程」之工程款與乙○○，由乙○○轉交褚瑞麟，更未至施羽翔住處拿印章等語。
    經查：
  (1)「鳥園增建工程」部分：由上述乙○○、黃三俊、黃嶸鏗、
    丙○○、劉文清之證詞（詳如理由貳五(一)1.至6.所載），乙○○係證稱戊○○表示要自己借牌來投標，黃三俊、黃嶸鏗
    、丙○○、劉文清所證則均未提及關於借用「銓昌營造」及
    「東山營造」投標「鳥園增建工程」與陳世鴻有何關聯；而
    與乙○○一同前往南投市三和郵局、臺灣銀行南投分行購買
    匯票及本票之陳信揚，證稱不認識陳世鴻，沒有見過陳世鴻
    （原審卷四第42頁）。是以，關於上述陳世鴻提供現金，而
    與乙○○一同前往南投市三和郵局、臺灣銀行南投分行，由
    乙○○具名購買匯票及本票，分別充作「銓昌營造」及「德
    慶營造」押標金之事實，僅有乙○○之證述，別無其他證據
    可資補強乙○○證詞之真實性；此外，該工程係褚瑞麟實際
    施作，工程款亦由乙○○交與褚瑞麟，而領得之工程款，亦
    由乙○○領出850萬，再由廖裕生交予林博文，已如前述，
    亦未見陳世鴻涉入「鳥園增建工程」之痕跡。
  (2)「住宿所修建工程」部分：
  依上述乙○○之證述（詳如理由貳五(二)1.所載），係戊○○
    要其借牌，並未提及陳世鴻或庚○○涉入。而與乙○○一同
    前往南投市三和郵局、臺灣銀行南投分行購買匯票及本票之
    陳信揚，證稱不認識陳世鴻，沒有見過陳世鴻等語（原審卷
    四第42頁）。又乙○○於原審審理時證稱：「當初家揚營造
    是我去借牌，後來家揚得標，他們去施作，是埔里一個人，
    我忘記名字，是議長發包，請他們施作」、「住宿所當初拆
    除之前，是埔里那邊，我忘記是什麼名字，後來拆除之後重
    新發包是台中的人，他們有好幾個小包」等語（原審卷三第
    159-160頁、第169頁），亦證稱該工程並非陳世鴻施作。
  乙○○雖證稱：「住宿所修建工程」施工過程，因遭人檢舉
    疑似偷工減料，陳世鴻有於93年8、9月間，去電乙○○要求
    至南投縣議會三樓秘書室協商如何解決，乙○○並邀同陳信
    揚一同到場協商等語（原審三第179-181頁。惟質之證人陳
    信揚，陳信揚證稱：「（問：這個工程由得標到施工完成，
    你有沒有見過陳世鴻？沒有」、「（問：這個工程有沒有遭
    人檢舉偷工減料？）那時候有聽乙○○講，口頭講一下而已
    ，就沒有下文」、「（問：乙○○有沒有為了這偷工減料的
    事情，找你去南投縣議會？）沒有」、「（問：在被人檢舉
    偷工減料這件事，怎麼處理的？）不知道」等語（見原審卷
    四第31-32頁），即陳信揚否認有乙○○所指曾與陳世鴻一
    同在議會秘書室商討如何處理遭人檢舉偷工減料之事實。參
    以陳世鴻自93年7月15日起至93年9月15日止，任職台北市○○○路之富邦人壽保險公司，自93年9月16日起至95年2月28
    日止，任職於台北市○○路之東鉅營造工程有限公司，此經
    富邦人壽保險公司處經理吳秀文、東鉅營造工程有限公司負
    責人陳添財於原審證述明確（見原審卷五第19頁、卷四第25
    頁），並有扣繳單位為東鉅營造工程有限公司、所得人為陳
    世鴻之所得所屬年月為93年9月至12月、給付淨額為108336
    元，及所得所屬年月為94年1月至12月、給付淨額330000元
    之扣繳憑單各1紙（見原審卷四第61頁）、陳世鴻之稅務電
    子閘門財產所得調件明細表（原審卷四第75頁至第97頁，上
    載：93年度東鉅營造工程有限公司薪資所得給付總額108336
    元；94年度東鉅營造工程有限公司薪資所得給付總額330000
    元）、富邦人壽花開通訊處業務經理吳秀文出具之證明（原
    審卷五第124頁）、富邦人壽保險股份有限公司96年6月5日
    受訓學員結訓證明2紙（原審卷五第125頁）、富邦人壽北二
    區部登錄輔導班日間班學員名冊、學員簽到表（原審卷五第
    126-127頁）、富邦人壽「STA R培訓營」學員名冊、學員簽
    到表（原審卷五第128-129頁）、東鉅營造工程有限公司96
    年5月1日出具之在職證明書（原審卷五第220頁）在卷可佐
    。被告陳世鴻辯稱其自93年7月15日起迄於95年2月28日止，
    均在台北工作，所言非虛。此外，現存事證並無證據足以證
    明陳世鴻實際施作「住宿所修建工程」，乙○○上開證述，
    別無其他證據可資補強其真實性，尚難僅憑乙○○上開證述
    ，遽認陳世鴻即為此部分借牌投標犯行之共同正犯。
  又庚○○固有於94年12月間，戊○○賄選案爆發後，與乙○○前往施羽翔住處，連同褚瑞麟一起商討若本案工程遭調查
    時，應如何因應之事，詳如前述【詳如理由貳五(一)1.8.9.
    10.11.(5)】，惟庚○○自「住宿所修建工程」投標、購買押標
      金、工程之施作及工程款之領取均未見有參與之情形，且
      庚○○係戊○○之子，出於關心其父戊○○涉案情形，而
      應乙○○之邀而前往，亦屬人之常情，自難以此即認定庚○○就「住宿所修建工程」有何共同借牌投標之行為。
  (3)「周邊景觀工程」部分：
  庚○○雖於本工程投標前，有向施羽翔拿取家揚營造大小章
    之行為，已如前述，惟以當時乙○○與陳信揚商談由家揚營
    造施作，但是家揚營造需支付工程回扣款200萬元觀之，則
    原意係該工程由家揚營造實際投標施作，僅係拿取公司大小
    章代為投標而已，惟嗣改為借牌之合意，係於施羽翔不同意
    庚○○拿走大小章，施羽翔向乙○○表示無意支付回扣，遂
    改以借牌方式時成立。足認庚○○前往拿取家揚營造大小章
    之時，乙○○與陳信揚間，尚無借牌之合意存在，其所為自
    與借牌無關。
  至「周邊景觀工程」施工期間，庚○○有無將工資交與乙○○，再由乙○○轉交實際施作之褚瑞麟，除乙○○之證述外
    ，依褚瑞麟於95年6月21日偵查中之證述，係稱：「是由庚○○交給乙○○轉交給我的，這是乙○○跟我說的」等語（
    94年度他字第831號卷二第44頁），可見係聽聞乙○○而來
    ，並未親眼看見庚○○有轉交乙○○工資；於原審亦證稱：
    「（問：你在這兩個工程施作期間，有無見過庚○○？）沒
    有」、「（問：庚○○都沒有在工地出現？）沒有」等語（
    原審卷二第20頁）。是以此部分之事實，僅有乙○○之證述
    ，別無其他證據可資補強乙○○證詞之真實性。
  又如上述，庚○○固有於94年12月間，與乙○○前往施羽翔
    住處，連同褚瑞麟一起商討若本案工程遭調查時，應如何因
    應之事，惟庚○○自「周邊景觀工程」借牌投標、購買押標
    金、工程之施作及工程款之領取均未能證明有參與之情形，
    且庚○○係戊○○之子，出於關心其父戊○○涉案情形，而
    應乙○○之邀而前往，亦屬人之常情，自難以此即認定庚○○就「周邊景觀工程」有何共同借牌投標之行為。
三、綜上所述，公訴人所提出之證據方法不能證明被告戊○○、
    乙○○、陳世鴻及庚○○有上揭公訴意旨之洗錢或借牌投標
    犯行。被告戊○○、乙○○、陳世鴻及庚○○上開被訴各該
    部分之犯行，係屬不能證明，原審就被告戊○○、乙○○被
    訴犯洗錢罪部分，被告陳世鴻及庚○○被訴借牌投標犯行，
    判決均無罪，諭知戊○○、乙○○被訴犯洗錢罪部分均無罪
    ，陳世鴻、庚○○均無罪，經核並無不合。檢察官上訴仍未
    提出適合於證明被告戊○○、乙○○、陳世鴻及庚○○此部
    分犯罪事實之積極證據，檢察官上訴指摘原判決關於被告戊○○、乙○○、陳世鴻及庚○○此部分諭知無罪不當為由上
    訴，亦無理由，應予駁回。
據上論斷，應依刑事訴訟法第368條，判決如主文
本案經檢察官甲○○到庭執行職務。
中    華    民    國    99    年    10    月    28    日
            刑事第十一庭  審判長法  官  郭  同  奇
                                法  官  陳  慧  珊
                                法  官  許  冰  芬
以上正本證明與原本無異。
檢察官得上訴。
有罪部分被告戊○○、乙○○、丙○○得上訴；無罪部分被告戊○○、乙○○、庚○○、己○○（即陳世鴻）不得上訴。
如不服本判決應於收受送達後10日內向本院提出上訴書狀，其未
敘述上訴理由者，並得於提起上訴後10日內向本院補提理由書（
均須按他造當事人之人數附繕本）「切勿逕送上級法院」。
                                書記官  賴  成  育
中    華    民    國    99    年    10    月    29    日

司法院資訊處製作；財團法人民間司法改革基金會備份。
